ACORDAO-COMPLETO-2339406

ACÓRDÃO 1264/2019 ATA 19/2019 - PLENÁRIO

VISTOS, relatados e discutidos estes autos, que tratam de representação formulada pela Secretaria de Fiscalização de Tecnologia da Informação (Sefti/TCU) , versando sobre possíveis irregularidades ocorridas no Pregão Eletrônico para Registro de Preços (PE SRP) 19/2016, promovido pelo Ministério da Integração Nacional (MI) (extinto) , atual Ministério do Desenvolvimento Regional (MDR) , em face de indícios de restrição indevida à competitividade por indicação de marca, além de permissão indevida para adesão tardia à ata de registro de preços.
ACORDAM os ministros do Tribunal de Contas da União, reunidos em sessão Plenária, diante das razões expostas pelo relator e com fundamento nos artigos 58, inciso II, da Lei 8.443/1992, c/c 235, 237 e 250, § 2º, do Regimento Interno do TCU (RI/TCU) , em:
	9.1. rejeitar as razões de justificativas do Sr. Rodrigo Zotti de Araújo, CPF XXX.329.678-XX, em relação a decidir indevidamente pelo prosseguimento da contratação conduzida pelo Conselho Federal de Engenharia e Agronomia que visava à adesão à ata de registro de preços decorrente do Pregão Eletrônico 19/2016 promovido pelo Ministério da Integração Nacional (MI) (extinto) , atual Ministério do Desenvolvimento Regional (MDR) , apesar de a Consultoria Jurídica de sua instituição ter identificado a necessidade de a área demandante manifestar-se expressamente quanto à vantajosidade da adesão à ata, afrontando os princípios da isonomia e da seleção da proposta mais vantajosa, consignados no art. 3º, caput, e no art. 7º, § 5º, da Lei 8.666/1993;
	9.2. rejeitar as razões de justificativas do Sr. José Tadeu da Silva, CPF XXX.451.168-XX, em relação à assinatura do Contrato 8/2017 do Conselho Federal de Engenharia e Agronomia, apesar de a Consultoria Jurídica de sua instituição ter identificado a necessidade de a área demandante manifestar-se expressamente quanto à vantajosidade da adesão à Ata de Registro de Preços do Ministério da Integração Nacional (MI) (extinto) , atual Ministério do Desenvolvimento Regional (MDR) , afrontando os princípios da isonomia e da seleção da proposta mais vantajosa, consignados no art. 3º, caput, e no art. 7º, § 5º, da Lei 8.666/1993;
	9.3. rejeitar as razões de justificativas do Sr. Gustavo Adolfo Andrade de Sá, CPF XXX.953.084-XX, em relação à aprovação do planejamento da contratação conduzida pelo Departamento Nacional de Infraestrutura de Transportes, dotado de irregularidades que afrontam as disposições da IN-SLTI/MP 4/2014, e que visava à adesão à ata de registro de preços decorrente do Pregão Eletrônico 19/2016 promovido pelo Ministério da Integração Nacional (MI) (extinto) , atual Ministério do Desenvolvimento Regional (MDR) ;
	9.4. rejeitar as razões de justificativas do Sr. Jorge Fernandes Nadler, CPF XXX.134.011-XX, em relação à elaboração e aprovação dos estudos técnicos preliminares com irregularidades de exigência de tecnologia proprietária de fabricante específico, direcionando a licitação para a produtos da marca NetpApp, que afrontaram as disposições da IN-SLTI/MP 4/2014, o art. 3º, § 1º, o art. 7º, § 5º, o art. 6º, inciso IX, alínea "c", e o art. 15º, § 1º, da Lei 8.666/1993, o princípio da eficiência, previsto no art. 37 da Constituição Federal, além da jurisprudência deste Tribunal, exemplificada pelo Acórdão 757/2015-TCU-Plenário;
	9.5. rejeitar as razões de justificativas do Sr. Helder Mota Gomes, CPF XXX.866.741-XX, em relação à elaboração e aprovação dos estudos técnicos preliminares com irregularidades de exigência de tecnologia proprietária de fabricante específico, direcionando a licitação para a produtos da marca NetpApp, que afrontaram as disposições da IN-SLTI/MP 4/2014, o art. 3º, § 1º, o art. 7º, § 5º, o art. 6º, inciso IX, alínea "c", o art. 15º, § 1º, da Lei 8.666/1993, o princípio da eficiência, previsto no art. 37 da Constituição Federal, além da jurisprudência deste Tribunal, exemplificada pelo Acórdão 757/2015-TCU-Plenário;
	9.6. aplicar aos responsáveis a seguir indicados, individualmente, a multa prevista no art. 58, inciso II, da Lei 8.443/1992, c/c art. 268, inciso II, do Regimento Interno do TCU, fixando-lhes o prazo de 15 (quinze) dias, a contar das notificações, para que comprovem, perante o Tribunal, conforme o art. 214, inciso III, alínea "a", do RI/TCU, o recolhimento das dívidas aos cofres do Tesouro Nacional, atualizadas monetariamente desde a data deste acórdão até a dos efetivos recolhimentos, se forem pagas após o vencimento, na forma da legislação em vigor:
	Responsável
	Valor (R$) 

	Rodrigo Zotti de Araújo
José Tadeu da Silva
Gustavo Adolfo Andrade de Sá
Jorge Fernandes Nadler
Helder Mota Gomes
	  8.000,00
  8.000,00
  8.000,00
10.000,00
10.000,00

	9.7. autorizar, desde logo, a cobrança judicial das dívidas, caso não atendidas as notificações, com base no artigo 28, inciso II, da Lei 8.443/1992;
	9.8. dar ciência desta deliberação aos responsáveis Rodrigo Zotti de Araújo, José Tadeu da Silva, Gustavo Adolfo Andrade de Sá, Jorge Fernandes Nadler e Helder Mota Gomes, ao Conselho Federal de Engenharia e Agronomia, ao Departamento Nacional de Infraestrutura e Transportes, ao Departamento de Estradas de Rodagem do Estado do Mato Grosso do Sul, ao Ministério da Integração Nacional (MI) (extinto) , atual Ministério do Desenvolvimento Regional (MDR) e à empresa Servix Informática Ltda.

Representação a respeito de possíveis irregularidades ocorridas no pregão eletrônico para registro de preços para eventual contratação de expansão e modernização da solução de armazenamento de dados - storage.

Senhor Presidente,
	Senhor Relator,
	Senhora Ministra,
	Senhores Ministros,
	Senhora Procuradora-Geral,
	Cuidam estes autos de Representação na qual se discute contratação do extinto Ministério da Integração para adquirir mais storage. Sem querer entrar no mérito da necessidade da compra, saltam aos olhos a incompatibilidade do valor da aquisição, com a pouca qualidade do planejamento. O gestor, exemplifico, escolheu indevidamente a marca NetApp, sem fundamentos técnicos adequados e com justificativa de preços superficial. O resultado foi a esperada limitação de participação de outros licitantes. Esse caso representa muito bem a forma como são feitas aquisições de equipamentos de TI na administração pública.
	Apesar desses problemas, outros órgãos aderiram à ata de registro de preços que resultou da referida contratação. Além disso, ignoraram requisitos da IN 4/2014 do então Ministério do Planejamento, demonstrando assim dificuldades ainda maiores na gestão da aquisição de equipamentos tecnológicos. O registro de preços, nesse caso, apresentou-se como oportunidade para organizações que não planejam adequadamente, como demonstrado com profundidade no relatório da Sefti. 
	Tenho reiteradamente falado a respeito da importância de a Administração se preparar para a revolução digital, que já está acontecendo. As conclusões só demonstram que os gestores ainda precisam quebrar o ciclo de contratações mal planejadas e antieconômicas, que drenam recursos cada vez mais parcos.
	 Com essas breves considerações, reitero minha concordância com as conclusões do eminente Relator, Ministro Augusto Nardes, e louvo o trabalho atento de nossos auditores, que têm travado essa luta por uma melhora na qualidade dos gastos. São poucos os recursos, que sejam usados com cuidado.
Sala das Sessões, em 5 de junho de 2019.
AROLDO CEDRAZ
Ministro

Ministério da Integração Nacional (MI) (extinto), atual Ministério do Desenvolvimento Regional (MRD), Departamento de Estradas de Rodagem do Estado do Mato Grosso do Sul; Ministério da Agricultura, Pecuária e Abastecimento e Conselho Federal de Engenharia e Agronomia (Confea).

3. Interessados/Responsáveis:
3.1. Interessados: Departamento de Estradas de Rodagem do Estado do Mato Grosso do Sul (03.983.939/0001-01); Ministério da Agricultura, Pecuária e Abastecimento (vinculador); Conselho Federal de Engenharia e Agronomia (Confea) e Servix Informática Ltda. (01.134.191/0001-47).
3.2. Responsáveis: Gustavo Adolfo Andrade de Sá (XXX.953.084-XX); Helder Mota Gomes (XXX.866.741-XX); Jorge Fernandes Nadler (XXX.134.011-XX); José Tadeu da Silva (XXX.451.168-XX); e Rodrigo Zotti de Araujo (XXX.329.678-XX).

13.1. Ministros presentes: José Mucio Monteiro (Presidente), Benjamin Zymler, Augusto Nardes (Relator), Aroldo Cedraz, Raimundo Carreiro, Ana Arraes, Bruno Dantas e Vital do Rêgo.
13.2. Ministro-Substituto convocado: Marcos Bemquerer Costa.
13.3. Ministro-Substituto presente: Weder de Oliveira.

ACORDAO-COMPLETO-2378619

Acórdão 609/2020 - Plenário

ACORDAO-COMPLETO-2525454

Acórdão de Relação 407/2022 - Plenário

Acórdão de Relação

ACORDAO-COMPLETO-2440525

Acórdão de Relação 29/2021 - Plenário

AUGUSTO NARDES

Adoto, como Relatório, a instrução elaborada por auditor da Secretaria de Fiscalização de Tecnologia da Informação / Sefti (peça 183) , vazada nos termos a seguir transcritos, com a qual anuíram os dirigentes dessa unidade técnica especializada (peças 184 e 185) :
	"Cuidam os autos de representação, apresentada por esta Secretaria de Fiscalização de Tecnologia da Informação (Sefti) , a respeito de possíveis irregularidades ocorridas no Pregão Eletrônico para Registro de Preços (PE SRP) 19/2016, promovido pelo Ministério da Integração Nacional (MI) , em face de indícios de restrição indevida à competitividade por indicação de marca, além de permissão indevida para adesão tardia à ata de registro de preços (peça 1) .
HISTÓRICO
2.	Conforme edital (peça 2) , o objeto do certame consistiu em registro de preços para eventual contratação de expansão e modernização da solução de armazenamento de dados - storage - (peça 2, p. 2) para o MI, órgão gerenciador (peça 2, p. 19) , e para o órgão participante Ministério da Agricultura, Pecuária e Abastecimento (Mapa) (peça 2, p. 29) , além de permitir a adesão posterior de interessados ('caronas') (peça 2, p. 19) .
3.	O MI adotou o critério de menor preço global para julgamento da melhor proposta e definiu o objeto em quatro itens, com o valor total estimado de R$ 12.515.244,87 (peça 2, p. 43) , o qual contemplava apenas os quantitativos previstos para o órgão gerenciador. Considerando-se também os quantitativos previstos para o órgão participante (peça 3, p. 4) , o valor total estimado atingiu a R$ 19.305.859,26.
4.	O pregão foi realizado em 30/12/2016 e a licitante vencedora foi a empresa Servix Informática Ltda. (CNPJ 01.134.191/0002-28) , pelo melhor lance de R$ 16.372.675,00 e com valor negociado de R$ 16.341.674,00, o qual contemplou os quantitativos previstos para o órgão gerenciador e para o órgão participante (peças 4, 5 e 6) .
5.	O MI contratou de forma parcelada o objeto, firmando dois contratos com a licitante vencedora: o primeiro, em 19/1/2017, para adquirir apenas oito gavetas de discos (Contrato 1/2017-MI; peça 7) e o segundo, de 18/4/2017, para adquirir os dois storages que correspondem ao item 1 do objeto do PE SRP 19/2016 (Contrato 10/2017-MI; peça 8) .
6.	Convém salientar que, recentemente, esta Secretaria atuou em processo semelhante (TC Processo 029.929/2015-6) , em que a Advocacia-Geral da União (AGU) promoveu o PE SRP 52/2015 para a aquisição de solução de storage da fabricante NetApp. O certame consistiu em registro de preços, tendo a AGU como o órgão gerenciador e o MI como um dos dezessete órgãos participantes.
7.	A participação do MI no PE SRP AGU 52/2015 foi objeto de análise naquele processo, ocasião em que a Sefti verificou que o Ministério sequer tinha elaborado Estudo Técnico Preliminar (ETP) para justificar a restrição aos produtos de um único fabricante, nem os quantitativos e requisitos técnicos indicados (peça 76, p. 30-31, itens 195-203) . Em 15/2/2017, o processo da AGU foi apreciado pelo Plenário desta Corte que, entre outras deliberações, determinou ao MI e a outros órgãos públicos participantes da ata de registro de preços (ARP) que se abstivessem de celebrar contrato com base na ata decorrente do pregão da AGU (Acórdão 248/2017-TCU-Plenário, item 9.7, de relatoria do Ministro Walton Alencar Rodrigues) .
8.	Em 2/5/2017, a Sefti tomou conhecimento do PE SRP 19/2016 do MI e constatou que aquele Ministério manteve a exigência de equipamentos da marca NetApp e abriu a possibilidade de adesão à ARP dele decorrente por parte de órgãos que não participaram do planejamento da contratação. Assim, no âmbito de processo próprio de conhecimento, esta unidade técnica solicitou ao MI: (i) estudos técnicos preliminares que embasaram a contratação incluindo levantamento de mercado, justificativa do tipo de solução a contratar e estimativa de preços; (ii) cópia de inteiro teor do processo administrativo do PE SRP 19/2016; (iii) cópia de inteiro teor do processo administrativo de execução contratual decorrente do PE SRP 19/2016; e (iv) lista das organizações que eventualmente tenham aderido à ARP resultante do PE SRP 19/2016 (peça 18) .
9.	O MI concedeu acesso eletrônico aos autos dos processos administrativos solicitados por trinta dias e apresentou a lista dos órgãos que solicitaram adesão à ARP na condição de não partícipes (peça 19) .
10.	Em 29/5/2017, o titular da Sefti considerou que estavam atendidos os pressupostos necessários para a instrução de representação por esta unidade técnica e determinou, com base no art. 237, inciso VI, do Regimento Interno do TCU (RITCU) , a autuação deste processo para averiguação dos indícios de irregularidade quanto à indicação de marca no PE SRP 19/2016 do MI (peça 1, p. 2) .
11.	Após análise inicial, ocasião em que a Sefti confirmou indícios de irregularidades no pregão em comento, em despacho de 18/7/2017, o Ministro Augusto Nardes, em concordância com as conclusões e propostas da área técnica, determinou cautelarmente ao MI que se abstivesse de permitir novas adesões à ARP decorrente do PE SRP 19/2016 (peça 23) . Determinou também à Eletrobrás Distribuição Alagoas (Companhia Energética de Alagoas - Ceal) , ao Conselho Federal de Engenharia e Agronomia (Confea) , à Agência Nacional de Águas (ANA) e ao Departamento Nacional de Infraestrutura e Transportes (DNIT) que se abstivessem de firmar contratos decorrentes do aludido pregão, conduzido pelo MI, se ainda não o tivessem feito.
12.	Além das medidas cautelares, o Ministro Relator determinou oitivas do MI, do Mapa, da Ceal, do Confea, do DNIT e da empresa vencedora do certame, além de diligências junto às organizações envolvidas e inspeção no MI (peça 23, p. 11 a 13) .
13.	Com efeito, em 1º/8/2017, a Ceal apresentou sua resposta (peça 41) , na qual relatou que não celebrou contrato com a Servix e que, além disso, o respectivo projeto, em que a aquisição de storage estava inserido, foi interrompido, não havendo sentido dar prosseguimento com o processo de aquisição por meio da ARP em tela. 
14.	O DNIT apresentou seus esclarecimentos no dia 7/8/2017, os quais foram complementados em 21/8/2017 (peças 45-46, 53 e 66) . O Mapa, a ANA e o Confea apresentaram suas respostas em 8/8/2017 (peça 49) , em 11/8/2017 (peça 57) e em 17/8/2017 (peças 62 a 65) , respectivamente. Por sua vez, em 14/8/2017, o MI apresentou seus esclarecimentos (peça 58) . Por fim, a empresa vencedora do certame apresentou suas manifestações em 9/8/2017 (peça 50) .
15.	Da análise das respostas às oitivas e aos esclarecimentos prestados e com fundamento na proposta formulada por esta unidade técnica (peça 124, p. 14-16) , por meio do Acórdão 1355/2018-TCU-Plenário, de relatoria do Ministro Augusto Nardes (peça 126) , o TCU:
15.1.	conheceu a presente representação, uma vez satisfeitos os requisitos de admissibilidade;
15.2.	revogou as medidas cautelares adotadas por meio dos despachos contidos nas peças 23 e 90 destes autos;
15.3.	determinou ao DNIT que adotasse as medidas necessárias ao exato cumprimento da lei, de forma a anular o contrato entre aquela autarquia e a empresa Servix em decorrência de sua adesão à ARP oriunda do PE SRP 19/2016;
15.4.	determinou ao MI que não realizasse novas contratações ou autorizasse quaisquer adesões à ata de registro de preços decorrente do PE SRP 19/2016 19/2016;
15.5.	determinou à Ceal, ao Confea e à Ana que não firmassem contratos em decorrência de adesão à ARP do PE SRP 19/2016;
15.6.	determinou ao Mapa que não utilizasse a ARP decorrente do PE SRP 19/2016; e
15.7.	deu ciência à Ceal e à ANA a respeito das irregularidades ocorridas nos atos de adesão à ata de registro de preços decorrente do PE SRP 19/2016.
16.	Em adição, uma vez que os indícios de irregularidades não foram elididos, o mesmo acórdão autorizou a Sefti a realizar audiências dos Srs. Rodrigo Zotti de Araújo e José Tadeu da Silva, então Superintendente Administrativo e Financeiro do Confea e Presidente do Confea, respectivamente, Gustavo Adolfo Andrade de Sá, então Diretor de Administração e Finanças do DNIT, Helder Mota Gomes e Jorge Fernandes Nadler, então Coordenador de Infraestrutura e Suporte do MI e Coordenador-Geral de Tecnologia da Informação do MI, respectivamente, responsáveis por irregularidades identificadas nos processos de contratação relativos aos PE SRP 19/2016 de suas respectivas instituições.
17.	Por intermédio dos Ofícios 292-296/2018-TCU/Sefti (peças 144-147) , de 20/6/2018, os referidos responsáveis foram chamados em audiência para apresentarem suas razões de justificativa acerca dos indícios de irregularidades praticados por cada um deles e elencados na instrução de 14/5/2018 da Sefti (peça 124, p. 15-16) .
18.	As razões de justificativa dos Srs. Rodrigo Zotti de Araújo, José Tadeu da Silva, Gustavo Adolfo Andrade de Sá, Helder Mota Gomes e Jorge Fernandes Nadler foram acostadas às peças 180, 176, 168, 174 e 175, respectivamente, destes autos. O seu exame técnico é apresentado a seguir.
EXAME TÉCNICO
1.	Responsável: Rodrigo Zotti de Araújo (CPF XXX.329.678-XX) 
1.1.	Órgão: Conselho Federal de Engenharia e Agronomia
1.2.	Conduta: Na condição de Superintendente Administrativo e Financeiro do Confea, decidir pelo prosseguimento da contratação conduzida pelo Confea em detrimento das falhas presentes no processo apontadas em parecer jurídico da entidade, contrariando o disposto no art. 38, inciso VI, da Lei 8.666/1993, o que culminou em adesão a ata de registro de preços com as seguintes irregularidades: a) não apresentação de justificativas técnicas e econômicas objetivas nem um comparativo de custo total de propriedade das alternativas cabíveis que embasassem a restrição de marca; b) não apresentação de estudos e justificativas para o estabelecimento dos requisitos técnicos; c) a especificação de requisitos no termo de referência foi estabelecida para atender especificamente o ambiente do Ministério da Integração Nacional; d) ausência de justificativas para o parcelamento da aquisição dos itens do objeto diante do critério de adjudicação por preço global; e e) não apresentação de justificativas para adoção deste critério.
Razões de justificativa
19.	O Sr. Rodrigo Zotti informou que (peça 180, p. 1) :
19.1.	todos os estudos realizados pela Superintendência foram baseados nas análises técnicas apresentadas pela Gerência de Tecnologia da Informação (GTI) , área demandante;
19.2.	à época da contratação, foi apresentada uma pesquisa de atas disponíveis pelo Setor de Aquisições e Contratos (Setac) para que o Superintendente encaminhasse ao setor demandante para análise da vantajosidade financeira e análise técnica do objeto quanto ao atendimento das especificações do termo de referência do Confea;
19.3.	as pesquisas de mercado eram de responsabilidade do setor demandante, cabendo ao setor de compras e contratos, ligado à sua Superintendência Administrativa e Financeira a análise dos documentos e pesquisas de atas existentes no mercado;
19.4.	a justificativa técnica, a análise da escolha e a elaboração dos documentos necessários à adesão da ARP do MI caberia somente à área demandante e não ao Superintendente, pois tanto o setor de contratação quanto ele não teriam conhecimentos técnicos para tais julgamentos;
19.5.	após os procedimentos realizados pelas áreas técnicas e pela Setac, o processo foi enviado para a procuradoria jurídica para análise final quanto à adesão à ARP e a todo o processo realizado; e
19.6.	durante o procedimento, o Superintendente responsabilizava-se apenas pela distribuição dos processos às áreas técnicas e que os procedimentos realizados ocorriam após a sua aprovação e após a análise jurídica favorável, bem como o pagamento do produtos ocorria após seu recebimento definitivo atestado pelos fiscais de contratos da área demandante.
20.	Diante das informações trazidas, o Sr. Rodrigo Zotti declarou que o questionamento por ele recebido deveria ser encaminhado ao gestor da área de TI do Confea à época, para que ele pudesse prestar todos os esclarecimentos técnicos e também registrar o motivo da escolha do produto decorrente da adesão à ARP do MI.
Análise
21.	Em que pesem as considerações trazidas pelo responsável, sobretudo quanto à falta de conhecimento técnico, a irregularidade em epígrafe não se constitui de natureza eminentemente técnica.
22.	Nesse sentido, deve ser ressaltado que, no parecer 125/2017-Sucon, o qual integra o processo de contratação, a consultoria jurídica do Confea alertou para a necessidade de a área demandante manifestar-se expressamente quanto à vantajosidade da adesão à ARP do MI (peça 63, p. 55-63) .
23.	Ainda assim, desconsiderando a área jurídica do Confea, em contrariedade à ação esperada de um gestor diligente, o Sr. Rodrigo Zotti, imediatamente após receber o processo de contratação daquela área, determinou a emissão das notas de empenho em favor da empresa Servix Informática e o posterior encaminhamento do processo para análise elaboração final dos contratos (peça 63, p. 64-65) . A esse respeito chama-se a atenção para o entendimento do STF, notadamente a partir de excerto do voto proferido pela Ministra Cármen Lúcia, nos autos do MS 29.137/DF (peça 182, p. 6-7) :
É certo que, em matéria de licitações e contratos administrativos, a manifestação dos órgãos de assessoria jurídica não se limita à mera opinião, mas à aprovação ou rejeição da proposta. Contudo, embora seja obrigatória a submissão do contrato e, eventualmente, de seu termo aditivo, ao exame de legalidade pelo órgão de assessoria jurídica, sua manifestação favorável não ganha contorno de vinculatividade capaz de subordinar a atuação do gestor público, compelindo-o a praticar o ato. Por outro lado, se o parecer técnico-jurídico for desfavorável, seu teor vincula o gestor público, impedindo-o de celebrar o ajuste ou tornando-o exclusivamente responsável pelos danos que dele possam advir. (grifou-se) 
24.	A irregularidade imputada ao responsável reside justamente em decidir pelo prosseguimento da contratação conduzida pelo Confea em detrimento das falhas presentes no processo, apontadas em parecer jurídico da entidade, configurando erro grosseiro, o qual se constitui em condição necessária para sua responsabilização segundo o art. 28 da Lei de Introdução às normas do Direito Brasileiro (LINDB - Decreto-Lei 4.657/1942) .
25.	Portanto, face à irregularidade imputada ao responsável em destaque, os argumentos ora apresentados não têm o condão de afastá-la.
Conclusão
26.	O Sr. Rodrigo Zotti não trouxe elementos capazes de justificar sua decisão pelo prosseguimento da contratação conduzida pelo Confea em detrimento das falhas presentes no processo, apontadas em parecer jurídico da entidade, afrontando os princípios da isonomia e da seleção da proposta mais vantajosa, consignados no art. 3º, caput, e no art. 7º, § 5º, da Lei 8.666/1993.
27.	Por tal razão, considerando que a sua decisão, ignorando alerta da Consultoria Jurídica do órgão, constitui-se em erro grosseiro, será proposta a rejeição de suas razões de justificativa, com consequente aplicação da multa estabelecida no art. 58, inciso II, do RITCU.
Proposta de encaminhamento
28.	Diante do exposto, será proposto:
28.1.	rejeitar as razões de justificativas do Sr. Rodrigo Zotti de Araújo, CPF XXX.329.678-XX, em relação a decidir indevidamente pelo prosseguimento da contratação conduzida pelo Conselho Federal de Engenharia e Agronomia que visava à adesão à ata de registro de preços decorrente do Pregão Eletrônico 19/2016 promovido pelo Ministério da Integração Nacional, apesar de a Consultoria Jurídica de sua instituição ter identificado a necessidade de a área demandante manifestar-se expressamente quanto à vantajosidade da adesão à ata, afrontando os princípios da isonomia e da seleção da proposta mais vantajosa, consignados no art. 3º, caput, e no art. 7º, § 5º, da Lei 8.666/1993; e
28.2.	aplicar multa ao Sr. Rodrigo Zotti de Araújo, CPF XXX.329.678-XX, com fulcro no art. 58, inciso II, da Lei 8.443/1992, c/c art. 268, inciso II, do RITCU, com a fixação do prazo de quinze dias, a contar das notificações, para comprovar, perante o Tribunal, conforme o art. 214, inciso III, alínea a, do RITCU, o recolhimento da dívida aos cofres do Tesouro Nacional, atualizada monetariamente desde a data da decisão que vier a ser prolatada até a do efetivo recolhimento, se for paga após o vencimento, na forma da legislação em vigor.
2.	Responsável: José Tadeu da Silva (CPF XXX.451.168-XX) 
2.1.	Órgão: Conselho Federal de Engenharia e Agronomia
2.2.	Conduta: Na condição de Presidente do Confea, assinar o Contrato 8/2017, sem avaliar as falhas presentes no processo apontadas em parecer jurídico da entidade, contrariando o disposto no art. 38, inciso VI, da Lei 8.666/1993, o que culminou em adesão à ata de registro de preços com as seguintes irregularidades: não apresentação de justificativas técnicas e econômicas objetivas nem um comparativo de custo total de propriedade das alternativas cabíveis que embasassem a restrição de marca; não apresentação de estudos e justificativas para o estabelecimento dos requisitos técnicos; a especificação de requisitos no termo de referência foi estabelecida para atender especificamente o ambiente do Ministério da Integração Nacional; ausência de justificativas para o parcelamento da aquisição dos itens do objeto diante do critério de adjudicação por preço global; e não apresentação de justificativas para adoção deste critério.
Razões de justificativa
29.	O responsável, como exposto a seguir, apresentou razões de justificativa acerca das irregularidades identificadas no PE SRP 19/2016, de responsabilidade do MI, sob a perspectiva do Confea.
Não apresentação de justificativas técnicas e econômicas objetivas nem um comparativo de custo total de propriedade das alternativas cabíveis que embasassem a restrição de marca
30.	Acerca do assunto em epígrafe, o Sr. José Tadeu registrou que (peça 176, p. 1-2) :
30.1.	a contratação tem característica eminentemente técnica, que somente pode ser realizada mediante estudo técnico preliminar (ETP) , entre outras providências, desencadeado pela gerência técnica do Conselho, a qual é composta por profissional qualificado, possuidor dos conhecimentos exigidos;
30.2.	não houve qualquer ato administrativo voltado a restringir a escolha de marca da solução, podendo ser comprovado pela análise do ETP, especificamente em seu item 7, acerca do levantamento de alternativas, seção em que foram apresentadas quatro marcas que poderiam atender ao Confea;
30.3.	a justificativa técnica encontra-se no ETP, no qual constam os aspectos, requisitos e descrição da solução almejada pela unidade de TI do Conselho;
30.4.	antes da adesão à ata de registro de preços (ARP) do MI, foram realizadas cotações de preços com fornecedores, os quais, quando confrontados com os preços da ARP demonstraram a vantajosidade econômica dessa última;
30.5.	esses fatos levaram o Confea a entender que a adesão a itens da ARP atenderia a instituição de maneira satisfatória, embora não tenha sido expressamente formalizada a declaração da vantajosidade e o detalhamento das justificativas para a adesão; e
30.6.	para o desempenho das funções legais de um conselho do porte do Confea, são realizadas diversas contratações e seus dirigentes necessitam de respaldo técnico sobre os assuntos que fogem à sua especialidade, como o caso em análise, no qual a Presidência valeu-se dos conhecimentos técnicos de área comandada por especialista.
Análise
31.	Conforme registrado pelo próprio responsável, o ETP do processo de contratação do Confea, citando quatro fabricantes de storages capazes de atender às demandas do órgão, não restringiu a aquisição a uma marca específica. Apesar disso, o Conselho decidiu aderir à ARP do MI, o qual teria restringido o objeto de acordo com suas próprias necessidades e requisitos de negócio, a exemplo da exigência da tecnologia MetroCluster, sem justificativas apropriadas.
32.	Além disso, o ETP do Confea não apresentou especificações que justificassem a escolha da solução NetApp, tampouco realizou comparativo técnico e econômico das soluções existentes no mercado que pudessem atender ao Conselho.
33.	Nesse contexto, dever ser lembrado que a Consultoria Jurídica da instituição alertou para a inexistência de manifestação acerca da adequação do objeto da ARP do MI nem de sua vantajosidade para o Confea.
Não apresentação de estudos e justificativas para o estabelecimento dos requisitos técnicos
34.	O Sr. José Tadeu alegou que (peça 176, p. 3-4) :
34.1.	o processo de contratação do Confea conta com vasto acervo de informações técnicas que demonstram a existência de estudos e justificativas para a definição dos requisitos técnicos almejados por sua unidade técnica, os quais seriam adequados ao atendimento das demandas de tecnologia da informação; e
34.2.	o processo está amparado pela formalização de estudos técnicos preliminares e termo de referência alinhados ao Plano Diretor de TI do Conselho, razão que pela qual não deveria prosperar a alegação formalizada na notificação de audiência.
Análise
35.	O ETP não apresentou justificativas para o estabelecimento dos requisitos técnicos contidos no termo de referência (TR) , limitando-se a informar que os requisitos, especificações e descrição técnica pormenorizada do objeto estariam contidos nesse documento (peça 62, p. 8, item 8) .
36.	Uma vez que o TR é elaborado a partir do ETP, conforme o art. 14 da IN - SLTI/MP 4/2014, entende-se que o ETP deveria conter, ao menos, os principais requisitos de negócio para originarem as especificações técnicas da solução, como capacidade de processamento e de armazenamento do storage, quantidade de memória cache e quantidade e velocidade das portas de comunicação com a rede com os discos, concluindo-se que o processo de contratação do Confea não continha os elementos necessários para especificação dos requisitos técnicos constantes do TR.
A especificação de requisitos no termo de referência foi estabelecida para atender especificamente o ambiente do Ministério da Integração Nacional
37.	O Sr. José Tadeu argumentou que a adesão aos itens da ARP do MI, que se tratavam de bens comuns que podem atender às demandas de qualquer tipo de ambiente tecnológico, poderia ocorrer de forma total ou parcial, não consistindo de solução 'sob medida' ou de aquisições de caráter personalíssimo para o ambiente de tecnologia daquele Ministério (peça 176, p. 4) .
Análise
38.	Os equipamentos especificados pelo MI para o PE SRP 19/2016 fundamentaram-se nas suas necessidades, como capacidade de processamento e armazenamento necessária para atender às suas demandas existentes à época e futuras.
39.	Considerando que o Confea não foi órgão partícipe daquele pregão, não contribuindo para a especificação do objeto, entende-se que o simples fato de os equipamentos da ARP do MI poderem atender a demandas de outras instituições não se faz justificativa suficiente para demonstrar a sua adequabilidade às reais necessidades do Conselho. Nesse sentido, convém lembrar que o ETP do processo de contratação do Confea sequer apresentou características básicas do storage que se pretendia adquirir (parágrafo 36) .
Ausência de justificativas para o parcelamento da aquisição dos itens do objeto diante do critério de adjudicação por preço global e não apresentação de justificativas para adoção desse critério
40.	O Sr. José Tadeu alegou que essa circunstância é inerente ao planejamento da licitação realizada pelo MI, não cabendo ao 'carona' imiscuir-se no mérito do seu planejamento (peça 176, p. 4) .
Análise
41.	A irregularidade em epígrafe, assim como as outras, foi apontada no processo de contratação do PE SRP 19/2016 do MI, do qual o Confea não participou. Assim, o Conselho não pode se justificar por decisões tomadas no âmbito desse processo por aquele Ministério, assistindo razão, nesse aspecto, ao responsável.
Conclusão
42.	A audiência do Sr. José Tadeu decorreu do fato de ele ter assinado o Contrato 8/2017, sem avaliar as falhas presentes no processo de contratação apontadas em parecer jurídico da área responsável do Confea, exarado de acordo com o disposto no art. 38, inciso VI, da Lei 8.666/1993. 
43.	Conforme relatado na instrução desta unidade técnica de 14/5/2018, a área jurídica do Conselho, em seu parecer, alertou a respeito da necessidade de o processo de contratação que visava à adesão à ARP do MI conter justificativas embasadas da área técnica sobre a vantajosidade da contratação e a respeito do objeto da ata não derivar de situações específicas do seu órgão gestor (peça 124, p. 8, parágrafo 49) .
44.	Apesar disso, o Sr. José Tadeu, não observando os alertas, promoveu a celebração do Contrato 8/2017 com a empresa Servix.
45.	Da leitura das razões de justificativa ora em análise, verificou-se que o responsável apresentou argumentos referentes às irregularidades apontadas em relação ao processo de licitação do MI, sob a perspectiva do Confea, e não ao fato originador de sua audiência.
46.	Portanto, conclui-se que o Sr. José Tadeu não trouxe elementos capazes de elidir a irregularidade a ele imputada de assinar o Contrato 8/2017 não observando os pressupostos necessários, ignorando, inclusive, os alertas da Consultoria Jurídica de sua entidade, afrontando, assim, os princípios da isonomia e da seleção da proposta mais vantajosa, consignados no art. 3º, caput, e no art. 7º, § 5º, da Lei 8.666/1993, além de caracterizar erro grosseiro, conforme o art. 28 da LINDB. Por tal razão, será proposta a rejeição de suas razões de justificativa, com consequente aplicação da multa estabelecida no art. 58, inciso II, do RITCU.
Proposta de encaminhamento
47.	Diante do exposto, será proposto:
47.1.	rejeitar as razões de justificativas do Sr. José Tadeu da Silva, CPF XXX.451.168-XX, em relação à assinatura do Contrato 8/2017 do Conselho Federal de Engenharia e Agronomia, apesar de a Consultoria Jurídica de sua instituição ter identificado a necessidade de a área demandante manifestar-se expressamente quanto à vantajosidade da adesão à Ata de Registro de Preços do Ministério da Integração Nacional, afrontando os princípios da isonomia e da seleção da proposta mais vantajosa, consignados no art. 3º, caput, e no art. 7º, § 5º, da Lei 8.666/1993; e
47.2.	aplicar multa ao Sr. José Tadeu da Silva, CPF XXX.451.168-XX, com fulcro no art. 58, inciso II, da Lei 8.443/1992, c/c art. 268, inciso II, do RITCU, com a fixação do prazo de quinze dias, a contar das notificações, para comprovar, perante o Tribunal, conforme o art. 214, inciso III, alínea a, do RITCU, o recolhimento da dívida aos cofres do Tesouro Nacional, atualizada monetariamente desde a data da decisão que vier a ser prolatada até a do efetivo recolhimento, se for paga após o vencimento, na forma da legislação em vigor.
3.	Responsável: Gustavo Adolfo Andrade de Sá (CPF XXX.953.084-XX) 
3.1.	Órgão: Departamento Nacional de Infraestrutura e Transportes
3.2.	Conduta: Na condição de Diretor de Administração e Finanças do DNIT, aprovar o planejamento da contratação conduzida pelo DNIT, dotada de irregularidades que afrontam as disposições da IN - SLTI/MP 4/2014, que culminou em adesão a ata de registro de preços com as seguintes irregularidades: a) não apresentação de justificativas técnicas e econômicas objetivas nem um comparativo de custo total de propriedade das alternativas cabíveis que embasassem a restrição de marca; b) não apresentação de estudos e justificativas para o estabelecimento dos requisitos técnicos; c) a especificação de requisitos no termo de referência foi estabelecida para atender especificamente o ambiente do Ministério da Integração Nacional; d) ausência de justificativas para o parcelamento da aquisição dos itens do objeto diante do critério de adjudicação por preço global; e e) não apresentação de justificativas para adoção deste critério.
Razões de justificativa
48.	O Sr. Gustavo Adolfo, lembrando que esta unidade técnica concluiu que não houve danos ou lesão ao erário em relação à contratação do DNIT, devido à não execução do contrato (peça 168, p. 3, parágrafo 6) , registrou que:
48.1.	a Coordenação-Geral de Tecnologia da Informação (CGTI) instruiu os autos do processo de contratação justificando a necessidade de adesão à ARP do MI devido a problemas por ela identificados, sendo que a adesão serviria para a contratação de serviços de extrema urgência para a autarquia (falta de espaço para armazenamento de dados e iminente internalização do Sistema Eletrônico de Informações - SEI) (peça 168, p. 4, parágrafo 9) ;
48.2.	a impossibilidade de adesão à ARP do MI determinada pelo TCU só foi conhecida após a celebração do Contrato 429/2017, o qual não teve execução contratual iniciada (peça 168, p. 4, parágrafo 10) ;
48.3.	o devido processo licitatório não foi realizado diante da urgência e da necessidade da contratação, sendo que a sua demora poderia resultar na paralisação dos sistemas do DNIT, bem como do serviço de armazenamento de arquivos (peça 168, p. 4, parágrafo 11) ;
48.4.	o processo de contratação por meio de adesão à ARP do MI passou por instâncias do DNIT, como a Diretoria de Administração e Finanças (DAF) e a Procuradoria, que não acusaram irregularidades no feito, razão pela qual foi submetido à apreciação da Diretoria Colegiada da autarquia, que o aprovou por unanimidade (peça 168, p. 5, parágrafos 14-15) ;
48.5.	os atos praticados pelo responsável foram pautados nas manifestações oriundas da área demandante, a qual asseverou que a insuficiência de espaço para armazenamento de dados acarretaria um colapso na consecução das atividades exercidas pelo DNIT em todos os níveis, sendo que a única forma de atender tempestivamente às necessidades da autarquia seria por meio de adesão à ARP do MI (peça 168, p. 5, parágrafo 16) ;
48.6.	a CGTI expôs formalmente, por meio do Memorando 22.565/2017/CGTI/DAF (peça 168, p. 36-37) , de 18/10/2017, que uma contratação emergencial seria financeiramente desvantajosa se comparada ao processo já existente, em alinhamento à Estratégia de Contratação da IN - SLTI/MP 4/2014 (peça 168, p. 5, parágrafo 18) ;
48.7.	a Nota Técnica 2.818/2018/CGTI/DAF/DNIT Sede (peça 168, p. 41-42) , de 28/6/2018, contendo o estado da garantia dos equipamentos então em uso, demonstrou a extrema necessidade da contratação, bem como as providências que foram adotadas (peça 168, p. 5-7, parágrafo 19) ;
48.8.	devido à cautelar que motivou a rescisão do Contrato 429/2017, a CGTI iniciou, emergencialmente, outra contratação de storage, por meio de pregão próprio do DNIT, fazendo-se adaptações nos equipamentos existentes para dar continuidade ao atendimento das demandas da autarquia (peça 168, p. 7, parágrafo 20) ;
48.9.	o fato norteador da representação perdeu seu objeto, não podendo se falar em irregularidades que resultem prejuízo do erário devido à inexecução contratual e posterior rescisão (peça 168, p. 7, parágrafo 21) ;
48.10.	as ações do responsável não tiveram dolo, norteando-se pela boa fé, sendo que para estabelecer a responsabilidade de um gestor de forma indelével é necessário analisar o caso concreto, identificar conduta ilícita e estabelecer o nexo de causalidade entre a conduta e o prejuízo verificado no exame (peça 168, p. 7, parágrafos 22-23) ; e
48.11.	sua tomada de decisão para adesão à ARP do MI baseou-se nas manifestações das [seções] setoriais competentes para o planejamento das aquisições do storage necessário para o DNIT manter seu funcionamento (peça 168, p. 8, parágrafo 25) .
Análise
49.	Quanto à alegada extrema necessidade da contratação, que levou o DNIT à adesão da ARP do MI, ressalte-se que o Sr. Gustavo Adolfo não esclareceu o porquê de a autarquia não ter iniciado o planejamento de um processo de contratação de storages de forma tempestiva, evitando a ocorrência dos problemas relatados na Nota Técnica 2.818/2018/CGTI/DAF/DNIT. Ressalte-se que essa nota técnica data de 28/6/2018, ou seja, é posterior ao processo de contratação do DNIT, que se iniciou em 2/5/2017 (peça 124, p. 9, parágrafo 59) e originou o Contrato 429, assinado ainda em 2017. Em outras palavras, o parecer citado pela área demandante acerca da necessidade urgente da contratação e agora utilizado pelo responsável para fundamentar sua decisão foi elaborado quase um ano após a contratação. 
50.	De acordo com a referida Nota, além da falta de espaço para armazenamento de dados nos storages da instituição, desde meados 2015 o equipamento VNX 7500, da marca EMC, encontrava-se com garantia expirada e com vários discos com status de falha, enquanto os storages Isilon e VAX, também da marca EMC, possuem garantia até dezembro de 2018 (peça 168, p. 6-7) . A despeito disso, somente em maio de 2017, o DNIT iniciou um processo de aquisição de storage por meio de adesão à ARP de outro órgão. Tal fato demonstra potencial falha da gestão de TI da autarquia, que deveria antecipar-se para evitar os problemas advindos de equipamentos com garantia expirada e com problemas físicos em discos.
51.	Importa também observar que as irregularidades encontradas no processo de contratação do DNIT não são de cunho técnico, mas de desrespeito à IN - SLTI/MP 4/2014, pois a ordem dos procedimentos estabelecidos na IN foi subvertida, conforme consta da análise da instrução que originou as presentes audiências (peça 124, p. 11-12) :
77. Constata-se que a sequência dos atos praticados no processo de contratação anteriormente descritos leva à conclusão de que a decisão de efetuar a adesão à ata de registro de preços veio antes do levantamento e da especificação das necessidades da autarquia. Os fatos abaixo elencados corroboram a constatação:
a. O primeiro ato do processo consistiu em consultar a disponibilidade da ata junto ao órgão gerenciador e ao fornecedor;
b. Após a consulta, oficializou-se a demanda e realizou-se o planejamento em apenas um dia; 
c. Não foram analisadas as soluções disponíveis no mercado para verificar quais atenderiam às demandas do DNIT, mas somente atas disponíveis para adesão imediata;
d. O termo de referência estabelece responsabilidades para o órgão gerenciador da ata, o que denota um direcionamento para aquisição por meio de adesão a ARP;
e. A minuta de contrato já foi redigida, ainda na fase de planejamento, com o nome do fornecedor que veio a, posteriormente, celebrar o contrato; e
f. A pesquisa de preços foi efetuada somente por meio de consulta a empresas. (grifou-se) 
52.	Quanto ao Memorando 22.565/2017/CGTI/DAF, no qual a CGTI expôs que uma contratação emergencial seria financeiramente desvantajosa se comparada ao processo já existente, convém destacar que tal documento data de 18/10/2017, enquanto a aprovação da contratação feita pelo Sr. Gustavo Adolfo deu-se em 18/5/2017 (peça 53, p. 171) , ou seja, o Memorando não serviu para embasar a sua decisão.
53.	Em relação à alegada perda do objeto, que extinguiria sua responsabilidade por irregularidades perpetradas contra a IN - SLTI/MP 4/2014, cabe salientar que, de acordo com o art. 202, inciso IV, do RITCU, este Tribunal determina audiência de responsáveis para apresentarem razões de justificativa quando presente, entre outros elementos, a infração a norma legal ou regulamentar de natureza contábil, financeira, orçamentária ou patrimonial, mesmo que não tenha causado prejuízo ao erário.
54.	Nesse contexto, não cabe a perda do objeto conforme alegado pelo Sr. Gustavo Adolfo, devendo ainda ser lembrado que a razão de não ter havido potencial dano ao erário decorreu da atuação tempestiva desta Corte, cuja medida cautelar motivou a rescisão do Contrato 429/2017 do DNIT com a empresa Servix.
55.	Portanto, face à análise realizada, entende-se que os argumentos trazidos pelo Sr. Gustavo Adolfo não servem para elidir a irregularidade a ele imputada, não merecendo ser acolhidas por este Tribunal suas razões de justificativa.
Conclusão
56.	Ao Sr. Gustavo Adolfo foi imputada a responsabilidade pela aprovação do processo de contratação, que não obedeceu ao estabelecido na IN - SLTI/MP 4/2014, culminando na adesão do DNIT à ARP do MI. As suas razões de justificativa não elidiram a irregularidade motivadora de sua audiência, razão pela qual será proposta sua rejeição, com a consequente aplicação de multa.
57.	Importa destacar que o descumprimento da referida IN pode ser caracterizado como erro grosseiro, nos termos do art. 28 do Decreto-Lei 4.657/1942 (LINDB) , alterado recentemente pela Lei 13.655/2018, de modo que sua responsabilização é legalmente justificada.
Proposta de encaminhamento
58.	Diante do exposto, será proposto:
58.1.	rejeitar as razões de justificativas do Sr. Gustavo Adolfo Andrade de Sá, CPF XXX.953.084-XX, em relação à aprovação do planejamento da contratação conduzida pelo Departamento Nacional de Infraestrutura de Transportes, dotado de irregularidades que afrontam as disposições da IN - SLTI/MP 4/2014, e que visava à adesão à ata de registro de preços decorrente do Pregão Eletrônico 19/2016 promovido pelo Ministério da Integração Nacional; e
58.2.	aplicar multa ao Sr. Gustavo Adolfo Andrade de Sá, CPF XXX.953.084-XX, com fulcro no art. 58, inciso II, da Lei 8.443/1992, c/c art. 268, inciso II, do RITCU, com a fixação do prazo de quinze dias, a contar das notificações, para comprovar, perante o Tribunal, conforme o art. 214, inciso III, alínea a, do RITCU, o recolhimento da dívida aos cofres do Tesouro Nacional, atualizada monetariamente desde a data da decisão que vier a ser prolatada até a do efetivo recolhimento, se for paga após o vencimento, na forma da legislação em vigor.
4.	Responsável: Jorge Fernandes Nadler (CPF XXX.134.011-XX) 
4.1.	Órgão: Ministério da Integração Nacional
4.2.	Conduta: Na condição de Coordenador-Geral de Tecnologia da Informação do MI, elaborar e aprovar os estudos técnicos preliminares com irregularidades que afrontam as disposições da IN-SLTI 4/2014, que culminaram em contratação, pelo MI, com as seguintes irregularidades: a) não apresentação de justificativas técnicas e econômicas objetivas nem um comparativo de custo total de propriedade das alternativas cabíveis que embasassem a restrição de marca; b) não apresentação de estudos e justificativas para o estabelecimento dos requisitos técnicos; c) ausência de justificativas para o parcelamento da aquisição dos itens do objeto diante do critério de adjudicação por preço global; e d) não apresentação de justificativas para adoção deste critério.
Razões de justificativa
Não apresentação de justificativas técnicas e econômicas objetivas nem um comparativo de custo total de propriedade das alternativas cabíveis que embasassem a restrição de marca
59.	O Sr. Jorge Fernandes registrou que:
59.1.	o edital do pregão do MI foi produzido para atender às solicitações da área requisitante e que a referência ao padrão NetApp visou proporcionar aos fornecedores melhor clareza e parâmetro de qualidade dos produtos, de forma a buscar a melhor proposta com preço e qualidade, não ferindo os princípios basilares da licitação pública ou com cometimento de ato ilegal (peça 175, p. 2) ;
59.2.	não houve indicação de marca, mas sim de padrão de um fabricante, que pode homologar outros fornecedores de gavetas para utilização de seus equipamentos (peça 175, p. 3) ;
59.3.	a alegação [da Sefti] de que o equipamento FAS3240, localizado no datacenter do Ministério, não tinha configurada a solução MetroCluster e por isso não poderia haver a indicação desse padrão no edital do PE 19/2016 seria uma análise superficial, pois a sua manutenção condiziria com a necessidade de manter o ambiente tecnológico do MI com essa arquitetura, pois os novos equipamentos teriam total interoperabilidade com os demais existentes, permitindo replicação com o FAS3240 de forma assíncrona (peça 175, p. 3) ;
59.4.	as duas unidades de storages solicitadas deveram-se à necessidade de instalação do MetroCluster e ainda teriam total interoperabilidade com os equipamentos existentes (peça 175, p. 3) ;
59.5.	a menção, na representação, aos pregões do TCU, Senado Federal e Conselho Nacional de Justiça (CNJ) , citados como exemplo da possibilidade de convivência de equipamentos de fabricantes distintos, não anexou estudo econômico-financeiro sobre o custo dessa convivência, o qual indicaria custo expressivamente maior do que a solução adotada pelo MI, além da contratação de suporte e manutenção da solução anterior (peça 175, p. 3) ;
59.6.	a citação do Acórdão 248/2017-TCU-Plenário [pela Sefti], de relatoria do Ministro Walton Alencar, que tratou de irregularidades no processo de contratação de storage pela AGU, não observou requisitos de cautela, uma vez que foi proferido após todo o procedimento licitatório do MI questionado no relatório [da Sefti], ensejando-o a retroagir para prejudicar a fundamentação do procedimento (peça 175, p. 3) ;
59.7.	os requisitos e as justificativas utilizadas no relatório e baseadas no Acórdão 248/2017-TCU-Plenário são incautos pela sua própria antijuricidade (peça 175, p. 3) ;
59.8.	a comparação entre custos de outras soluções e a verificação de funcionalidades e tecnologias disponíveis e embarcadas na solução NetApp demonstram a economicidade da contratação do MI (peça 175, p. 4) ; e
59.9.	a comparação da contratação do MI com outras licitações encontradas no sítio eletrônico comprasgovernamentais comprova a vantajosidade do pregão do Ministério e, de forma inequívoca, que não houve dano ao erário (peça 175, p. 4-6) .
Análise
60.	Inicialmente, importa destacar que MetroCluster é a nomenclatura própria dada pelo fabricante NetApp para sua tecnologia de replicação síncrona de dados utilizada para prover disponibilidade contínua das aplicações a partir da duplicação imediata de todos os seus dados críticos. Para sua configuração e implementação, é necessária a existência de, ao menos, dois equipamentos NetApp do mesmo modelo.
61.	Dito isso, observa-se que os argumentos trazidos pelo responsável foram basicamente os mesmos juntados aos autos anteriormente em oitiva junto ao MI, tendo sido objeto de análise na instrução desta unidade técnica de 11/12/2017 e considerados incapazes de elidir a irregularidade em epígrafe, sendo conveniente apresentar alguns dos contra-argumentos consignados na ocasião (peça 86, p. 5-6, parágrafos 36-41) :
61.1.	o estabelecimento da preservação do investimento realizado anteriormente, ao indicar o padrão de um fabricante específico e não considerar a convivência de equipamentos de fabricantes diferentes nem a implantação de uma nova solução implicou, na prática, a indicação da marca NetApp, uma vez que o padrão indicado tratou-se do MetroCluster, o qual é proprietário desse fabricante;
61.2.	o Acórdão 248/2017-TCU-Plenário traz à luz o que já é estabelecido na legislação vigente, qual seja, art. 3º, § 1º, art. 7º, § 5º, art. 6º, inciso IX, alínea c, art. 15º, § 1º, da Lei 8.666/1993 e o princípio da eficiência, previsto no art. 37 da Constituição Federal, não se podendo falar de sua antijuricidade ou de sua retroação para prejudicar a fundamentação do procedimento da contratação que originou o PE 19/2016.
62.	Quanto ao MetroCluster, novo elemento trazido pelo responsável e não constante na resposta da oitiva do MI, importa ressaltar que o Ministério, embora tenha especificado no termo de referência do PE 19/2016 a necessidade vital de mantê-lo (peça 2, p. 28, item 2.1.12) , não o utilizava em todo o seu potencial, de forma a realizar cópias remotas de arquivos, devido à inexistência de equipamentos do mesmo modelo no parque tecnológico da Pasta, como registrado pelo Sr. Jorge Fernandes.
63.	A respeito da não citação, por esta Secretaria, do custo para a convivência de equipamentos de storages de fabricantes diferente, importa ressaltar que analisar tal custo deveria ter sido objeto do ETP, de forma a auxiliar na tomada de decisão do Ministério para a escolha da melhor alternativa que pudesse atender às suas necessidades. Por sua vez, em relação às licitações ora citadas pelo responsável, que comprovariam a vantajosidade da solução adotada pelo Ministério e a inexistência de dano ao erário, destaque-se, novamente, que o ETP (peça 9) não apresentou justificativas econômicas que pudessem evidenciar a alegada vantagem. Nesse sentido, cabe reforçar que a ausência de tais justificativas no referido estudo é, justamente, a infringência à IN - SLTI/MP 4/2014 que originou, em parte, a audiência do Sr. Jorge Fernandes.
Não apresentação de estudos e justificativas para o estabelecimento dos requisitos técnicos
64.	O Sr. Jorge Fernandes consignou que: 
64.1.	os estudos constam do ETP e que qualquer outra especificação técnica apresentada dissonaria do objetivo pretendido, colocando-o em risco (peça 175, p. 6) ;
64.2.	as suposições contidas no relatório da Sefti de que deveria ter sido considerado pelo MI equipamento de médio porte da NetApp (FAS8040) para substituir os equipamentos então existentes, que seriam do mesmo porte, são equivocadas, não têm base objetiva e não demonstram conhecimento acerca das reais necessidades do Ministério, estampadas no seu PDTI, o qual estima as demandas e prevê a necessidade de crescimento do ambiente de armazenamento (peça 175, p. 6) ;
64.3.	da análise do equipamento FAS8040 evidenciou-se que a nova demanda prevista por novos sistemas necessitaria de quantidade de discos não suportada por esse equipamento, pois com a intenção de reaproveitamento do investimento realizado, o MI, já dispunha de 888 discos, enquanto o modelo FAS8040 é limitado à instalação de 720 discos (peça 175, p. 6) ; e
64.4.	o relatório [da Sefti] não demonstrou, de forma clara e objetiva, a razão pela qual o MI não teria feito uma escolha acertada, utilizando-se somente do argumento do porte do equipamento, que poderia ser considerado se não fosse uma expansão do ambiente de armazenamento devidamente fundamentada no projeto (peça 175, p. 6) .
Análise
65.	De forma semelhante ao item anterior, o Sr. Jorge Fernandes apresentou os mesmos argumentos trazidos anteriormente pelo MI em oitiva, os quais já foram devidamente analisados em instrução anterior e que não conseguiram descaracterizar a irregularidade apontada (peça 86, p. 9-10, parágrafos 63-70) .
66.	Segundo aquela análise, ao contrário do alegado pelo responsável, a Sefti não questionou o porte do equipamento almejado pelo MI. O questionamento fundamentou-se na ausência no ETP, de justificativas para os requisitos que levaram à necessidade de equipamento do porte do modelo FAS8080 do fabricante NetApp, a exemplo da menção à quantidade de discos então em uso pelo MI.
67.	Quanto à alegada não demonstração pela Sefti da razão pela qual a decisão do MI não consistiu da 'escolha acertada', esta unidade técnica deixou assentado na representação que o ETP não demonstrou de forma adequada que a restrição ao fabricante NetApp residia na solução mais vantajosa para a Administração, haja vista a ausência de justificativas técnicas e econômicas objetivas, comparativo de custo total de propriedade das alternativas cabíveis e de estudos e justificativas para o estabelecimento dos requisitos técnicos nos estudos técnicos preliminares da contratação.
Ausência de justificativas para o parcelamento da aquisição dos itens do objeto diante do critério de adjudicação por preço global e não apresentação de justificativas para adoção desse critério
68.	O Sr. Jorge Fernandes relatou que: 
68.1.	a adjudicação global foi escolhida porque os equipamentos previstos eram parte de uma solução em que as gavetas de discos não funcionam sem controladoras e que as controladoras não têm qualquer utilidade sem os discos, tratando-se de agrupamento de itens que tecnicamente formariam um só equipamento integrado (peça 175, p. 7) ;
68.2.	os itens licitados são parte de um todo e deviam ser compatíveis entre si e também com a solução então existente no MI (peça 175, p. 7) ;
68.3.	por motivo de garantia de funcionamento e segurança na manutenção técnica, o objeto deveria ser entregue por fornecedor único e, considerando que a compatibilidade e o funcionamento de cada equipamento influencia nos demais, não se vislumbrou a possibilidade de que os itens pudessem ser fornecidos por mais de um contratado (peça 175, p. 7) ;
68.4.	não existe ilegalidade ou óbice técnico quanto ao parcelamento da aquisição, sendo que as contratações poderiam ser feitas em tantas vezes quanto necessário para expandir e modernizar a solução de armazenamento de dados do MI, durante a vigência da ARP (peça 175, p. 7) ;
68.5.	os lances do pregão foram feitos por item e os valores do registro de preço foram exatamente os menores valores ofertados, ficando afastada qualquer possibilidade de eventual dano ao erário com possível contratação mais onerosa decorrente do 'pinçamento de itens' específicos da ata (peça 175, p. 7) ;
68.6.	a aquisição inicial de apenas oito gavetas decorreu de razões orçamentárias (peça 175, p. 7) ; e
68.7.	a compatibilidade entre os itens não impede que sejam instalados de forma mesclada, ou mesmo única, desde que haja a presença de uma controladora e pelo menos uma gaveta de discos independentemente do tipo de disco e de sua quantidade (peça 175, p. 7) .
Análise
69.	Como já tratado anteriormente em instrução da Sefti, a aquisição parcial de itens de uma ata de registro de preços cujo pregão tenha adotado o critério de adjudicação de menor preço global não se mostra possível, conforme diversos acórdãos do TCU, a exemplo do Acórdão 757/2015-TCU-Plenário, de relatoria do Ministro Bruno Dantas (peça 20, p. 8, parágrafo 52) :
9.3.2. obrigatoriedade da adjudicação por item como regra geral, tendo em vista o objetivo de propiciar a ampla participação de licitantes e a seleção das propostas mais vantajosas, sendo a adjudicação por preço global medida excepcional que precisa ser devidamente justificada, além de incompatível com a aquisição futura por itens - arts. 3º, § 1º, inciso I, 15, inciso IV, e 23, §§ 1º e 2º, da Lei 8.666/1993, e Acórdãos 529, 1.592, 1.913, 2.695 e 2.796/2013, todos do Plenário
70.	A jurisprudência desta Corte visa evitar o possível 'jogo de planilhas', ocasião em que o contratado manipula os preços de determinados itens, causando prejuízo à Administração.
71.	No caso em tela, o PE 19/2016 restringiu-se a um fabricante específico e teve falta de competitividade na fase de lances.
72.	Conforme o painel de informações Análise da Disputa em Licitações Eletrônicas (Adele) (peça 181) , ferramenta utilizada por este Tribunal, embora o PE 19/2016 tenha tido a apresentação de propostas por oito empresas (Figura 1) , na fase aleatória de lances, que, em tese, deveria ser a mais competitiva, somente três empresas participaram. Ainda assim, com a fase aleatória durando oito minutos, não houve troca entre as licitantes posicionadas na primeira colocação, conforme ilustrado na Figura 2.

Figura 1 - Informações do PE 19/2016 - Fonte: Adele

Figura 2 - Informações do PE 19/2016: lances realizados na fase aleatória - Fonte: Adele
73.	A falta de efetiva competição na fase de lances do PE 19/2016, por consequência, impossibilitou a obtenção de preços mais vantajosos para a Administração Pública. Ressalte-se que a possibilidade de adesões 'tardias' ainda poderia ocasionar contratações ilegais ou antieconômicas em maior escala (peça 20, p. 8, parágrafos 53-54) .
74.	No mais, a forma em que foi licitado o objeto do PE 19/2016, com indicação de marca, além de configurar prática vedada pelo TCU, pode ter inibido a participação de fornecedores que poderiam oferecer melhores preços para determinados itens, causando, dessa forma, eventual dano ao erário quando da contratação de itens específicos, contrariando o entendimento ora exposto pelo responsável.
75.	Portanto, em que pesem as justificativas técnicas ora apresentas pelo Sr. Jorge Fernandes, elas não servem para elidir a irregularidade em epígrafe.
Conclusão
76.	As razões de justificativa do Sr. Jorge Fernandes não elidiram as irregularidades apontadas pela Sefti no processo de contratação do PE 19/2016, quais sejam exigência de tecnologia proprietária de fabricante específico, direcionando a licitação para produtos da marca NetpApp. Essas irregularidades infringiram as disposições da IN - SLTI/MP 4/2014, o art. 3º, § 1º, o art. 7º, § 5º, o art. 6º, inciso IX, alínea c, e o art. 15º, § 1º, da Lei 8.666/1993, o princípio da eficiência, previsto no art. 37 da Constituição Federal, além da jurisprudência deste Tribunal, exemplificada pelo Acórdão 757/2015-TCU-Plenário.
77.	Dessa forma, será proposta a rejeição de suas razões de justificativa e aplicação de multa nos termos da Lei 8.443/1992 e do RITCU, uma vez que o direcionamento não justificado de licitação para marca específica pode ser considerado erro grosseiro, requisito indispensável para a responsabilização do agente público segundo o art. 28 da LINDB.
Proposta de encaminhamento
78.	Diante do exposto, será proposto:
78.1.	rejeitar as razões de justificativas do Sr. Jorge Fernandes Nadler, CPF XXX.134.011-XX, em relação à elaboração e aprovação dos estudos técnicos preliminares com irregularidades de exigência de tecnologia proprietária de fabricante específico, direcionando a licitação para a produtos da marca NetpApp, que afrontaram as disposições da IN - SLTI/MP 4/2014, o art. 3º, § 1º, o art. 7º, § 5º, o art. 6º, inciso IX, alínea c, e o art. 15º, § 1º, da Lei 8.666/1993, o princípio da eficiência, previsto no art. 37 da Constituição Federal, além da jurisprudência deste Tribunal, exemplificada pelo Acórdão 757/2015-TCU-Plenário; e
78.2.	aplicar multa ao Sr. Jorge Fernandes Nadler, CPF XXX.134.011-XX, com fulcro no art. 58, inciso II, da Lei 8.443/1992, c/c art. 268, inciso II, do RITCU, com a fixação do prazo de quinze dias, a contar das notificações, para comprovar, perante o Tribunal, conforme o art. 214, inciso III, alínea a, do RITCU, o recolhimento da dívida aos cofres do Tesouro Nacional, atualizada monetariamente desde a data da decisão que vier a ser prolatada até a do efetivo recolhimento, se for paga após o vencimento, na forma da legislação em vigor.
5.	Responsável: Helder Mota Gomes (CPF XXX.866.741-XX) 
5.1.	Órgão: Ministério da Integração Nacional
5.2.	Conduta: Na condição de Coordenador de Infraestrutura e Suporte do MI, elaborar e aprovar os estudos técnicos preliminares com irregularidades que afrontam as disposições da IN-SLTI 4/2014, que culminaram em contratação, pelo MI, com as seguintes irregularidades: a) não apresentação de justificativas técnicas e econômicas objetivas nem um comparativo de custo total de propriedade das alternativas cabíveis que embasassem a restrição de marca; b) não apresentação de estudos e justificativas para o estabelecimento dos requisitos técnicos; c) ausência de justificativas para o parcelamento da aquisição dos itens do objeto diante do critério de adjudicação por preço global; e d) não apresentação de justificativas para adoção deste critério.
Razões de justificativa
79.	As razões de justificativa do Sr. Helder Mota (peça 174) são basicamente as mesmas apresentadas pelo Sr. Jorge Fernandes. Por essa razão, aproveitam-se aqui as sínteses expostas nos parágrafos 59, 64 e 68 desta instrução.
Análise
80.	Uma vez que as razões de justificativa do Sr. Helder Mota são basicamente as mesmas apresentadas pelo Sr. Jorge Fernandes, também se aproveitam aqui as análises constantes dos parágrafos 60-63, 65-67 e 69-70 desta instrução.
Conclusão
81.	As razões de justificativa do Sr. Helder Mota não elidiram as irregularidades apontadas pela Sefti no processo de contratação do PE SRP 19/2016, quais sejam exigência de tecnologia proprietária de fabricante específico, direcionando a licitação para produtos da marca NetpApp. Essas irregularidades infringiram. Essas irregularidades infringiram as disposições da IN - SLTI/MP 4/2014, o art. 3º, § 1º, o art. 7º, § 5º, o art. 6º, inciso IX, alínea c, o art. 15º, § 1º, da Lei 8.666/1993, o princípio da eficiência, previsto no art. 37 da Constituição Federal, além da jurisprudência deste Tribunal, exemplificada pelo Acórdão 757/2015-TCU-Plenário.
82.	Dessa forma, será proposta a rejeição de suas razões de justificativa e aplicação de multa nos termos da Lei 8.443/1992 e do RITCU, uma vez que o direcionamento não justificado de licitação para marca específica pode ser considerado erro grosseiro, requisito indispensável para a responsabilização do agente público segundo o art. 28 da LINDB.
Proposta de encaminhamento
83.	Diante do exposto, será proposto:
83.1.	rejeitar as razões de justificativas do Sr. Helder Mota Gomes, CPF XXX.866.741-XX, em relação à elaboração e aprovação dos estudos técnicos preliminares com irregularidades de exigência de tecnologia proprietária de fabricante específico, direcionando a licitação para a produtos da marca NetpApp, que afrontaram as disposições da IN - SLTI/MP 4/2014, o art. 3º, § 1º, o art. 7º, § 5º, o art. 6º, inciso IX, alínea c, o art. 15º, § 1º, da Lei 8.666/1993, o princípio da eficiência, previsto no art. 37 da Constituição Federal, além da jurisprudência deste Tribunal, exemplificada pelo Acórdão 757/2015-TCU-Plenário; e
83.2.	aplicar multa ao Sr. Helder Mota Gomes, CPF XXX.866.741-XX, com fulcro no art. 58, inciso II, da Lei 8.443/1992, c/c art. 268, inciso II, do RITCU, com a fixação do prazo de quinze dias, a contar das notificações, para comprovar, perante o Tribunal, conforme o art. 214, inciso III, alínea a, do RITCU, o recolhimento da dívida aos cofres do Tesouro Nacional, atualizada monetariamente desde a data da decisão que vier a ser prolatada até a do efetivo recolhimento, se for paga após o vencimento, na forma da legislação em vigor.
CONCLUSÃO
84.	Os responsáveis do Confea, do DNIT e do MI não trouxeram elementos capazes de elidir as irregularidades que lhes foram imputadas no âmbito desta representação, quais sejam:
84.1.	decidir pelo prosseguimento da contratação conduzida pelo Confea, que visava à adesão à ata de registro de preços decorrente do Pregão Eletrônico 19/2016 promovido pelo Ministério da Integração Nacional, apesar das falhas presentes no processo apontadas em parecer jurídico da entidade;
84.2.	assinatura do Contrato 8/2017, com inobservância aos alertas emitidos pela Consultoria Jurídica do Confea acerca das falhas no processo de contratação que visava à adesão à ata de registro de preços decorrente do Pregão Eletrônico 19/2016 promovido pelo Ministério da Integração Nacional;
84.3.	aprovação do planejamento da contratação conduzida pelo DNIT, dotado de irregularidades que afrontam as disposições da IN - SLTI/MP 4/2014, e que visava à adesão à ata de registro de preços decorrente do Pregão Eletrônico 19/2016 promovido pelo Ministério da Integração Nacional; e
84.4.	elaboração e aprovação dos estudos técnicos preliminares com irregularidades que afrontam as disposições da IN -SLTI/MP 4/2014, que culminaram em contratação, pelo Ministério da Integração Nacional eivada de irregularidades.
85.	Por esse motivo, será proposta a rejeição das razões de justificativa dos Srs. Rodrigo Zotti de Araújo, ex-Superintendente Administrativo e Financeiro do Confea, José Tadeu da Silva, ex-Presidente do Confea, Gustavo Adolfo Andrade de Sá, ex-Diretor de Administração e Finanças do DNIT, Jorge Fernandes Nadler, ex-Coordenador-Geral de Tecnologia da Informação do MI, e Helder Mota Gomes, ex-Coordenador de Infraestrutura e Suporte do MI, com a consequente aplicação de multa nos termos da Lei Orgânica do TCU.
PROPOSTA DE ENCAMINHAMENTO
86.	Diante do exposto nesta instrução, submetem-se os autos à consideração superior, propondo-se:
86.1.	rejeitar as razões de justificativas do Sr. Rodrigo Zotti de Araújo, CPF XXX.329.678-XX, em relação a decidir indevidamente pelo prosseguimento da contratação conduzida pelo Conselho Federal de Engenharia e Agronomia que visava à adesão à ata de registro de preços decorrente do Pregão Eletrônico 19/2016 promovido pelo Ministério da Integração Nacional, apesar de a Consultoria Jurídica de sua instituição ter identificado a necessidade de a área demandante manifestar-se expressamente quanto à vantajosidade da adesão à ata, afrontando os princípios da isonomia e da seleção da proposta mais vantajosa, consignados no art. 3º, caput, e no art. 7º, § 5º, da Lei 8.666/1993;
86.2.	rejeitar as razões de justificativas do Sr. José Tadeu da Silva, CPF XXX.451.168-XX, em relação à assinatura do Contrato 8/2017 do Conselho Federal de Engenharia e Agronomia, apesar de a Consultoria Jurídica de sua instituição ter identificado a necessidade de a área demandante manifestar-se expressamente quanto à vantajosidade da adesão à Ata de Registro de Preços do Ministério da Integração Nacional, afrontando os princípios da isonomia e da seleção da proposta mais vantajosa, consignados no art. 3º, caput, e no art. 7º, § 5º, da Lei 8.666/1993;
86.3.	rejeitar as razões de justificativas do Sr. Gustavo Adolfo Andrade de Sá, CPF XXX.953.084-XX, em relação à aprovação do planejamento da contratação conduzida pelo Departamento Nacional de Infraestrutura de Transportes, dotado de irregularidades que afrontam as disposições da IN - SLTI/MP 4/2014, e que visava à adesão à ata de registro de preços decorrente do Pregão Eletrônico 19/2016 promovido pelo Ministério da Integração Nacional;
86.4.	rejeitar as razões de justificativas do Sr. Jorge Fernandes Nadler, CPF XXX.134.011-XX, em relação à elaboração e aprovação dos estudos técnicos preliminares com irregularidades de exigência de tecnologia proprietária de fabricante específico, direcionando a licitação para a produtos da marca NetpApp, que afrontaram as disposições da IN - SLTI/MP 4/2014, o art. 3º, § 1º, o art. 7º, § 5º, o art. 6º, inciso IX, alínea c, e o art. 15º, § 1º, da Lei 8.666/1993, o princípio da eficiência, previsto no art. 37 da Constituição Federal, além da jurisprudência deste Tribunal, exemplificada pelo Acórdão 757/2015-TCU-Plenário;
86.5.	rejeitar as razões de justificativas do Sr. Helder Mota Gomes, CPF XXX.866.741-XX, em relação à elaboração e aprovação dos estudos técnicos preliminares com irregularidades de exigência de tecnologia proprietária de fabricante específico, direcionando a licitação para a produtos da marca NetpApp, que afrontaram as disposições da IN - SLTI/MP 4/2014, o art. 3º, § 1º, o art. 7º, § 5º, o art. 6º, inciso IX, alínea c, o art. 15º, § 1º, da Lei 8.666/1993, o princípio da eficiência, previsto no art. 37 da Constituição Federal, além da jurisprudência deste Tribunal, exemplificada pelo Acórdão 757/2015-TCU-Plenário;
86.6.	aplicar individualmente, aos responsáveis a seguir relacionados, a multa prevista no art. 58, inciso II, da Lei 8.443/1992, c/c art. 268, inciso II, do RITCU, com fixação do prazo de 15 (quinze) dias, a contar das notificações, para comprovar, perante o Tribunal, conforme o art. 214, inciso III, alínea a, do RITCU, o recolhimento da dívida aos cofres do Tesouro Nacional, atualizada monetariamente desde a data da decisão que vier a ser prolatada até a do efetivo recolhimento, se for paga após o vencimento, na forma da legislação em vigor:
86.6.1.	Rodrigo Zotti de Araújo, CPF XXX.329.678-XX;
86.6.2.	José Tadeu da Silva, CPF XXX.451.168-XX;
86.6.3.	Gustavo Adolfo Andrade de Sá, CPF XXX.953.084-XX;
86.6.4.	Jorge Fernandes Nadler, CPF XXX.134.011-XX;
86.6.5.	Helder Mota Gomes, CPF XXX.866.741-XX;
86.7.	comunicar aos responsáveis a decisão que vier a ser adotada nestes autos;
86.8.	autorizar, desde logo, a cobrança judicial das dívidas, caso não atendidas as notificações, com base no artigo 28, inciso II, da Lei 8.443/1992;
86.9.	dar ciência da deliberação que vier a ser prolatada aos responsáveis, ao Conselho Federal de Engenharia e Agronomia, ao Departamento Nacional de Infraestrutura e Transportes e ao Ministério da Integração Nacional.' (grifos no original) .
É o relatório.

8.1. Claudio Torquato da Silva, representando Ministério da Agricultura, Pecuária e Abastecimento (vinculador);
8.2. Paulo Aristóteles Amador de Sousa, representando Departamento de Estradas de Rodagem do Estado do Mato Grosso do Sul;
8.3. Luiz Fernando Braz Siqueira (21104/OAB-DF) e outros, representando Servix Informática Ltda.

Não atuou.

REPRESENTAÇÃO COM PEDIDO DE CAUTELAR. IRREGULARIDADES NO PREGÃO ELETRÔNICO SRP 19/2016, PROMOVIDO PELO MINISTÉRIO DA INTEGRAÇÃO NACIONAL (MI) (EXTINTO), ATUAL MINISTÉRIO DO DESENVOLVIMENTO REGIONAL - MDR). CONTRATAÇÃO DE EMPRESA PARA FORNECIMENTO DE EQUIPAMENTOS E PRESTAÇÃO DE SERVIÇOS PARA A EXPANSÃO E A MODERNIZAÇÃO DE ARQUITETURA DE ARMAZENAMENTO DE DADOS PARA O ÓRGÃO GERENCIADOR (MI), E PARA O MINISTÉRIO DA AGRICULTURA, PECUÁRIA E ABASTECIMENTO (MAPA), ÓRGÃO PARTICIPANTE. INDÍCIOS DE RESTRIÇÃO À COMPETITIVIDADE POR INDICAÇÃO DE MARCA E PERMISSÃO INDEVIDA PARA ADESÃO TARDIA À ATA DE REGISTRO DE PREÇOS. CONCESSÃO DE MEDIDA CAUTELAR. AUTORIZAÇÃO DE OITIVAS, DILIGÊNCIAS E INSPEÇÃO. EXAME DOS ELEMENTOS COLACIONADOS AOS AUTOS. MANUTENÇÃO DA CAUTELAR CONCEDIDA. CAUTELAR PARA QUE O MAPA SE ABSTENHA DE UTILIZAR A ATA DE REGISTRO DE PREÇOS (ARP) DECORRENTE DO PE SRP 19/2016. REFERENDO DO PLENÁRIO. CONHECIMENTO. REPRESENTAÇÃO PROCEDENTE. ASSINATURA DE PRAZO PARA ANULAR CONTRATO DECORRENTE DE ADESÃO À ARP. DETERMINAÇÕES. AUDIÊNCIAS DOS RESPONSÁVEIS. ANÁLISE DAS RAZÕES DE JUSTIFICATIVAS. REJEIÇÃO. MULTA AOS RESPONSÁVEIS. CIENTIFICAÇÃO.

REPRESENTAÇÃO (REPR)

Secretaria de Fiscalização de Tecnologia da Informação (SEFTI).

Trata-se de representação apresentada pela Secretaria de Fiscalização de Tecnologia da Informação (Sefti/TCU) , versando sobre possíveis irregularidades ocorridas no Pregão Eletrônico para Registro de Preços (PE SRP) 19/2016, promovido pelo Ministério da Integração Nacional (MI) (extinto) , atual Ministério do Desenvolvimento Regional (MDR) , em face de indícios de restrição indevida à competitividade por indicação de marca, além de permissão indevida para adesão tardia à ata de registro de preços.
2.	O certame licitatório teve por objeto o registro de preços para eventual contratação de expansão e modernização da solução de armazenamento de dados - storage para o MI, órgão gerenciador, e para o órgão participante Ministério da Agricultura, Pecuária e Abastecimento (Mapa) , além de permitir a adesão posterior de interessados ("caronas") . O valor estimado da contratação foi de R$ 12.515.244,87, considerando apenas os quantitativos previstos para o órgão gerenciador, e de R$ 19.305.859,26, ao considerarmos também os quantitativos previstos para o órgão participante.
II
3.	No que concerne ao histórico dos presentes autos, verifico que a Secretaria de Fiscalização de Tecnologia da Informação o fez com precisão e adequada profundidade, nos termos constantes dos itens 2 a 18 de sua instrução de peça 183, reproduzida no relatório que antecede este voto.
4.	Destaco, desse histórico, duas decisões. A primeira, constante do despacho datado de 18/7/2017 (peça 23) , na qual determinei cautelarmente: (i) ao MI que se abstivesse de permitir novas adesões à ARP decorrente do PE SRP 19/2016; e (ii) à Eletrobrás Distribuição Alagoas (Companhia Energética de Alagoas - Ceal) , ao Conselho Federal de Engenharia e Agronomia (Confea) , à Agência Nacional de Águas (ANA) e ao Departamento Nacional de Infraestrutura e Transportes (DNIT) que se abstivessem de firmar contratos decorrentes do aludido pregão, conduzido pelo MI, se ainda não o tivessem feito. Ressalto que tal decisão cautelar foi referendada pelo Acórdão 32/2018-TCU-Plenário, de minha relatoria (peça 106) .
5.	A segunda, constante do Acórdão 1355/2018-TCU-Plenário, Sessão de 13/6/2018, de minha relatoria (peça 126) , que, entre outras medidas: (i) revogou a cautelar anteriormente concedida; (ii) determinou ao DNIT que adotasse as medidas necessárias ao exato cumprimento da lei, de forma a anular o contrato decorrente de sua adesão à ARP oriunda do PE SRP 19/2016; (iii) determinou ao MI que não realizasse novas contratações ou autorizasse quaisquer adesões à ata de registro de preços decorrente do PE SRP 19/2016 19/2016; (iv) determinou à Ceal, ao Confea e à Ana que não firmassem contratos em decorrência de adesão à ARP do PE SRP 19/2016; (v) determinou ao Mapa que não utilizasse a ARP decorrente do PE SRP 19/2016; e (vi) autorizou a Sefti a realizar audiências dos Srs. Rodrigo Zotti de Araújo e José Tadeu da Silva, então Superintendente Administrativo e Financeiro do Confea e Presidente do Confea, respectivamente; Gustavo Adolfo Andrade de Sá, então Diretor de Administração e Finanças do DNIT; Helder Mota Gomes e Jorge Fernandes Nadler, então Coordenador de Infraestrutura e Suporte do MI e Coordenador-Geral de Tecnologia da Informação do MI, respectivamente; responsáveis por irregularidades identificadas nos processos de contratação relativos aos PE SRP 19/2016 de suas respectivas instituições.
III
6.	Nos termos dos ofícios de peças 144 a 147, os responsáveis foram chamados em audiência para apresentarem suas razões de justificativas acerca dos seguintes indícios de irregularidades:
6.1.	Rodrigo Zotti de Araújo, na condição de Superintendente Administrativo e Financeiro do Confea, ter decidido pelo prosseguimento da contratação conduzida pelo Confea a despeito das falhas presentes no processo apontadas em parecer jurídico da entidade, contrariando o disposto no art. 38, inciso VI, da Lei 8.666/1993, o que culminou em adesão à ata de registro de preços com as seguintes irregularidades: a) não apresentação de justificativas técnicas e econômicas objetivas nem um comparativo de custo total de propriedade das alternativas cabíveis que embasassem a restrição de marca; b) não apresentação de estudos e justificativas para o estabelecimento dos requisitos técnicos; c) a especificação de requisitos no termo de referência foi estabelecida para atender especificamente o ambiente do Ministério da Integração Nacional (MI) (extinto) , atual Ministério do Desenvolvimento Regional (MDR) ; d) ausência de justificativas para o parcelamento da aquisição dos itens do objeto diante do critério de adjudicação por preço global; e e) não apresentação de justificativas para adoção deste critério.
6.2.	José Tadeu da Silva, na condição de Presidente do Confea, ter assinado o Contrato 8/2017, sem avaliar as falhas presentes no processo apontadas em parecer jurídico da entidade, contrariando o disposto no art. 38, inciso VI, da Lei 8.666/1993, o que culminou em adesão à ata de registro de preços com as seguintes irregularidades: a) não apresentação de justificativas técnicas e econômicas objetivas nem um comparativo de custo total de propriedade das alternativas cabíveis que embasassem a restrição de marca; b) não apresentação de estudos e justificativas para o estabelecimento dos requisitos técnicos; c) a especificação de requisitos no termo de referência foi estabelecida para atender especificamente o ambiente do Ministério da Integração Nacional (MI) (extinto) , atual Ministério do Desenvolvimento Regional (MDR) ; d) ausência de justificativas para o parcelamento da aquisição dos itens do objeto diante do critério de adjudicação por preço global; e e) não apresentação de justificativas para adoção deste critério.
6.3.	Gustavo Adolfo Andrade de Sá, na condição de Diretor de Administração e Finanças do DNIT, ter aprovado o planejamento da contratação conduzida pelo DNIT, dotada de irregularidades que afrontam as disposições da IN-SLTI/MP 4/2014, que culminou em adesão a ata de registro de preços com as seguintes irregularidades: a) não apresentação de justificativas técnicas e econômicas objetivas nem um comparativo de custo total de propriedade das alternativas cabíveis que embasassem a restrição de marca; b) não apresentação de estudos e justificativas para o estabelecimento dos requisitos técnicos; c) a especificação de requisitos no termo de referência foi estabelecida para atender especificamente o ambiente do Ministério da Integração Nacional; d) ausência de justificativas para o parcelamento da aquisição dos itens do objeto diante do critério de adjudicação por preço global; e e) não apresentação de justificativas para adoção deste critério.
6.4.	Jorge Fernandes Nadler, na condição de Coordenador-Geral de Tecnologia da Informação do Ministério da Integração Nacional (MI) (extinto) , atual Ministério do Desenvolvimento Regional (MDR) , ter elaborado e aprovado os estudos técnicos preliminares com irregularidades que afrontam as disposições da IN-SLTI 4/2014, que culminou em contratação, pelo MI, com as seguintes irregularidades: a) não apresentação de justificativas técnicas e econômicas objetivas nem um comparativo de custo total de propriedade das alternativas cabíveis que embasassem a restrição de marca; b) não apresentação de estudos e justificativas para o estabelecimento dos requisitos técnicos; c) ausência de justificativas para o parcelamento da aquisição dos itens do objeto diante do critério de adjudicação por preço global; e d) não apresentação de justificativas para adoção deste critério.
6.5.	Helder Mota Gomes, na condição de Coordenador de Infraestrutura e Suporte do Ministério da Integração Nacional (MI) (extinto) , atual Ministério do Desenvolvimento Regional (MDR) , ter elaborado e aprovado os estudos técnicos preliminares com irregularidades que afrontam as disposições da IN-SLTI 4/2014, que culminou em contratação, pelo MI, com as seguintes irregularidades: a) não apresentação de justificativas técnicas e econômicas objetivas nem um comparativo de custo total de propriedade das alternativas cabíveis que embasassem a restrição de marca; b) não apresentação de estudos e justificativas para o estabelecimento dos requisitos técnicos; c) ausência de justificativas para o parcelamento da aquisição dos itens do objeto diante do critério de adjudicação por preço global; e d) não apresentação de justificativas para adoção deste critério.
IV
7.	A Sefti, após analisar as razões de justificativas apresentadas pelos gestores ouvidos em audiência - responsáveis do Confea, do DNIT e do MI -, concluiu que os mesmos não trouxeram aos autos elementos capazes de elidir as irregularidades que lhes foram imputadas e, por esse motivo, propôs a rejeição de suas razões, com consequente aplicação da multa estabelecida no art. 58, inciso II, do Regimento Interno do TCU (RITCU) , conforme trecho da instrução de peça 68, a seguir transcrito, in verbis:
"26.	O Sr. Rodrigo Zotti não trouxe elementos capazes de justificar sua decisão pelo prosseguimento da contratação conduzida pelo Confea em detrimento das falhas presentes no processo, apontadas em parecer jurídico da entidade, afrontando os princípios da isonomia e da seleção da proposta mais vantajosa, consignados no art. 3º, caput, e no art. 7º, § 5º, da Lei 8.666/1993.
27.	Por tal razão, considerando que a sua decisão, ignorando alerta da Consultoria Jurídica do órgão, constitui-se em erro grosseiro, será proposta a rejeição de suas razões de justificativa, com consequente aplicação da multa estabelecida no art. 58, inciso II, do RITCU.
 (...) 
42.	A audiência do Sr. José Tadeu decorreu do fato de ele ter assinado o Contrato 8/2017, sem avaliar as falhas presentes no processo de contratação apontadas em parecer jurídico da área responsável do Confea, exarado de acordo com o disposto no art. 38, inciso VI, da Lei 8.666/1993. 
43.	Conforme relatado na instrução desta unidade técnica de 14/5/2018, a área jurídica do Conselho, em seu parecer, alertou a respeito da necessidade de o processo de contratação que visava à adesão à ARP do MI conter justificativas embasadas da área técnica sobre a vantajosidade da contratação e a respeito do objeto da ata não derivar de situações específicas do seu órgão gestor (peça 124, p. 8, parágrafo 49) .
44.	Apesar disso, o Sr. José Tadeu, não observando os alertas, promoveu a celebração do Contrato 8/2017 com a empresa Servix.
45.	Da leitura das razões de justificativa ora em análise, verificou-se que o responsável apresentou argumentos referentes às irregularidades apontadas em relação ao processo de licitação do MI, sob a perspectiva do Confea, e não ao fato originador de sua audiência.
46.	Portanto, conclui-se que o Sr. José Tadeu não trouxe elementos capazes de elidir a irregularidade a ele imputada de assinar o Contrato 8/2017 não observando os pressupostos necessários, ignorando, inclusive, os alertas da Consultoria Jurídica de sua entidade, afrontando, assim, os princípios da isonomia e da seleção da proposta mais vantajosa, consignados no art. 3º, caput, e no art. 7º, § 5º, da Lei 8.666/1993, além de caracterizar erro grosseiro, conforme o art. 28 da LINDB. Por tal razão, será proposta a rejeição de suas razões de justificativa, com consequente aplicação da multa estabelecida no art. 58, inciso II, do RITCU.
 (...) 
56.	Ao Sr. Gustavo Adolfo foi imputada a responsabilidade pela aprovação do processo de contratação, que não obedeceu ao estabelecido na IN-SLTI/MP 4/2014, culminando na adesão do DNIT à ARP do MI. As suas razões de justificativa não elidiram a irregularidade motivadora de sua audiência, razão pela qual será proposta sua rejeição, com a consequente aplicação de multa.
57.	Importa destacar que o descumprimento da referida IN pode ser caracterizado como erro grosseiro, nos termos do art. 28 do Decreto-Lei 4.657/1942 (LINDB) , alterado recentemente pela Lei 13.655/2018, de modo que sua responsabilização é legalmente justificada.
 (...) 
76.	As razões de justificativa do Sr. Jorge Fernandes não elidiram as irregularidades apontadas pela Sefti no processo de contratação do PE 19/2016, quais sejam exigência de tecnologia proprietária de fabricante específico, direcionando a licitação para produtos da marca NetpApp. Essas irregularidades infringiram as disposições da IN-SLTI/MP 4/2014, o art. 3º, § 1º, o art. 7º, § 5º, o art. 6º, inciso IX, alínea 'c', e o art. 15º, § 1º, da Lei 8.666/1993, o princípio da eficiência, previsto no art. 37 da Constituição Federal, além da jurisprudência deste Tribunal, exemplificada pelo Acórdão 757/2015-TCU-Plenário.
77.	Dessa forma, será proposta a rejeição de suas razões de justificativa e aplicação de multa nos termos da Lei 8.443/1992 e do RITCU, uma vez que o direcionamento não justificado de licitação para marca específica pode ser considerado erro grosseiro, requisito indispensável para a responsabilização do agente público segundo o art. 28 da LINDB.
 (...) 
81.	As razões de justificativa do Sr. Helder Mota não elidiram as irregularidades apontadas pela Sefti no processo de contratação do PE SRP 19/2016, quais sejam exigência de tecnologia proprietária de fabricante específico, direcionando a licitação para produtos da marca NetpApp. Essas irregularidades infringiram as disposições da IN-SLTI/MP 4/2014, o art. 3º, § 1º, o art. 7º, § 5º, o art. 6º, inciso IX, alínea 'c', o art. 15º, § 1º, da Lei 8.666/1993, o princípio da eficiência, previsto no art. 37 da Constituição Federal, além da jurisprudência deste Tribunal, exemplificada pelo Acórdão 757/2015-TCU-Plenário.
82.	Dessa forma, será proposta a rejeição de suas razões de justificativa e aplicação de multa nos termos da Lei 8.443/1992 e do RITCU, uma vez que o direcionamento não justificado de licitação para marca específica pode ser considerado erro grosseiro, requisito indispensável para a responsabilização do agente público segundo o art. 28 da LINDB." (grifado) .
8.	Diante dos elementos constantes dos autos, a unidade técnica especializada propõe, em síntese: (i) rejeitar as razões de justificativas apresentadas pelos Srs. Rodrigo Zotti de Araújo, José Tadeu da Silva, Gustavo Adolfo Andrade de Sá, Jorge Fernandes Nadler e Helder Mota Gomes; (ii) aplicar, individualmente, aos citados responsáveis a multa prevista no art. 58, inciso II, da Lei 8.443/1992, c/c art. 268, inciso II, do RITCU; e (iii) dar ciência da deliberação que vier a ser prolatada aos responsáveis, ao Confea, ao DNIT e ao Ministério da Integração Nacional (MI) (extinto) , atual Ministério do Desenvolvimento Regional (MDR) .
V
9.	No mérito, estou de acordo com o posicionamento da unidade técnica especializada, incorporando às minhas razões de decidir as análises, conclusões e proposições constante na instrução reproduzida no relatório precedente, sem prejuízo das considerações que passo a expor.
10.	As constatações relatadas pela Sefti são suficientes para alicerçar a adoção das medidas propostas.
11.	Conforme demonstrado na instrução do feito, nenhum dos gestores responsabilizados nos presentes autos apresentou razões de justificativas capazes de elidir as irregularidades que lhes foram imputadas e que subsidiam a aplicação da multa prevista no art. 58, inciso II, da Lei Orgânica do TCU.
12.	Em linha com o entendimento da unidade técnica especializada, compreendo que as falhas identificadas nestes autos configuram grave violação aos conceitos mais elementares de controle e aos seguintes preceitos legais que disciplinam contratações públicas: princípios da isonomia e da seleção da proposta mais vantajosa para a Administração, consignados no art. 3º, caput, e no art. 7º, § 5º, da Lei 8.666/1993; princípio da eficiência, previsto no art. 37 da Constituição Federal; arts. 3º, § 1º, 7º, § 5º, 6º, inciso IX, alínea "c", 15º, § 1º, e 38, inciso VI, da referida lei; e na Instrução Normativa SLTI/MP 4/2014.
13.	Especificamente quanto aos gestores Rodrigo Zotti de Araújo, Superintendente Administrativo e Financeiro do Confea (responsável pela decisão de dar prosseguimento à contratação em detrimento das falhas presentes no processo) , e José Tadeu da Silva, Presidente do Confea (responsável por assinar o Contrato 8/2017 sem avaliar as falhas presentes no processo) , entendo que suas condutas se revestem de culpa grave, pois agiram desconsiderando Parecer da Consultoria Jurídica da instituição (Parecer 125/2017-Sucon, peça 63, p. 55-63) , que identificou a necessidade de o processo de contratação que visava à adesão à ARP do MI conter justificativas embasadas da área técnica sobre a vantajosidade da contratação e a respeito do objeto da ata não derivar de situações específicas do seu órgão gestor. Tais condutas evidenciam que esses responsáveis não desempenharam suas atribuições da forma que seria esperada do administrador médio, ou seja, suas condutas foram contrárias à ação que se espera de um gestor diligente, denunciando descaso, temeridade e falta de cuidados indispensáveis.
14.	Pertinente registrar o entendimento do STF a respeito da manifestação dos órgãos de assessoria jurídica em matéria de licitações e contratos, notadamente a partir de excerto do voto proferido pela Ministra Cármen Lúcia, nos autos do MS 29.137/DF (peça 182, p. 6-7) :
É certo que, em matéria de licitações e contratos administrativos, a manifestação dos órgãos de assessoria jurídica não se limita à mera opinião, mas à aprovação ou rejeição da proposta. Contudo, embora seja obrigatória a submissão do contrato e, eventualmente, de seu termo aditivo, ao exame de legalidade pelo órgão de assessoria jurídica, sua manifestação favorável não ganha contorno de vinculatividade capaz de subordinar a atuação do gestor público, compelindo-o a praticar o ato. Por outro lado, se o parecer técnico-jurídico for desfavorável, seu teor vincula o gestor público, impedindo-o de celebrar o ajuste ou tornando-o exclusivamente responsável pelos danos que dele possam advir. (grifou-se) 
15.	A jurisprudência desta Corte vem se inclinando no sentido de considerar que resta configurada a ocorrência de erro grosseiro quando a conduta culposa do agente público se distancia daquela que seria esperada do administrador médio, avaliada no caso concreto (Acórdão 1628/2018-TCU-Plenário e 2.681/2019-TCU-1ª Câmara, ambos da relatoria do Ministro Benjamin Zymler; Acórdão 2860/2018-TCU-Plenário, Ministro Augusto Sherman) .
16.	Assim sendo, compreendo que os elementos constantes dos autos permitem concluir que as condutas dos Srs. Rodrigo Zotti de Araújo (decidir pelo prosseguimento da contratação em detrimento das falhas presentes no processo, apontadas em parecer jurídico do Confea) e José Tadeu da Silva (assinar o Contrato 8/2017 não observando os pressupostos necessários, ignorando, inclusive, os alertas da Consultoria Jurídica da entidade) fugiram do referencial do administrador médio utilizado pelo TCU para avaliar a razoabilidade dos atos submetidos a sua apreciação. Tratou-se, a meu ver, de erro grosseiro, que permite que os referidos gestores respondam pessoalmente por seus atos, nos termos do art. 28 da Lei de Introdução às Normas do Direito Brasileiro (Decreto-Lei 4.657/1942, com redação dada pela Lei 13.655/2018) :
Art. 28. O agente público responderá pessoalmente por suas decisões ou opiniões técnicas em caso de dolo ou erro grosseiro.
17.	No tocante ao Sr. Gustavo Adolfo Andrade de Sá, Diretor de Administração e Finanças do Departamento Nacional de Infraestrutura e Transportes (DNIT) , verifico que está sendo responsabilizado por ter aprovado o processo da contratação que culminou na adesão dessa autarquia à ARP do MI com irregularidades que afrontam as disposições da IN-SLTI/MP 4/2014, em especial a alteração da ordem dos procedimentos estabelecidos no normativo.
18.	Tendo em vista que tal instrução normativa dispõe sobre o processo de contratação de Soluções de Tecnologia da Informação pelos órgãos integrantes do Sistema de Administração dos Recursos de Tecnologia da Informação do Poder Executivo Federal, o descumprimento de regras contidas nesse normativo pode ser considerado como um erro grosseiro, nos termos do art. 28 do Decreto-Lei 4.657/1942 (LINDB) , passível de ensejar a aplicação de sanção do TCU.
19.	Dito de outra forma, compreendo que ocorreu uma grave inobservância de um dever de cuidado por parte do Sr. Gustavo Adolfo Andrade de Sá, pois qualquer pessoa apta a aprovar um processo de contratação envolvendo expansão e modernização de solução de armazenagem de dados, que se enquadra no conceito de solução de tecnologia da informação, teria ou deveria ter a iniciativa de ao menos cumprir o estabelecido na IN-SLTI/MP 4/2014, em especial a ordem dos procedimentos estabelecida nesse normativo.
20.	Oportuna a transcrição de trecho da análise da Sefti que originou a audiência do referido diretor (peça 124, p. 11-12) :
"77. 	Constata-se que a sequência dos atos praticados no processo de contratação anteriormente descritos leva à conclusão de que a decisão de efetuar a adesão à ata de registro de preços veio antes do levantamento e da especificação das necessidades da autarquia. Os fatos abaixo elencados corroboram a constatação:
a. 	O primeiro ato do processo consistiu em consultar a disponibilidade da ata junto ao órgão gerenciador e ao fornecedor;
b. 	Após a consulta, oficializou-se a demanda e realizou-se o planejamento em apenas um dia; 
c. 	Não foram analisadas as soluções disponíveis no mercado para verificar quais atenderiam às demandas do DNIT, mas somente atas disponíveis para adesão imediata;
d. 	O termo de referência estabelece responsabilidades para o órgão gerenciador da ata, o que denota um direcionamento para aquisição por meio de adesão a ARP;
e. 	A minuta de contrato já foi redigida, ainda na fase de planejamento, com o nome do fornecedor que veio a, posteriormente, celebrar o contrato; e
f. 	A pesquisa de preços foi efetuada somente por meio de consulta a empresas."  (grifou-se) .
21.	Quanto à alegação de suas ações não tiveram dolo, sendo norteadas pela boa-fé, destaco que a responsabilidade dos jurisdicionados perante o TCU é de natureza subjetiva, caracterizada mediante a presença de simples culpa stricto sensu, sendo desnecessária a caracterização de conduta dolosa ou má-fé do gestor para que este seja responsabilizado pelo Tribunal (Acórdão 9004/2018-TCU-Primeira Câmara, 635/2017-Plenário, 2.781/2016-Plenário, 2.391/2018-Plenário, dentre outros) .
22.	Dessa forma, entendo que a conduta do Sr. Gustavo Adolfo Andrade de Sá se distanciou daquela que seria esperada do administrador médio, utilizada pelo TCU para avaliar a razoabilidade dos atos submetidos a sua apreciação, caracterizando a ocorrência de erro grosseiro a ensejar sua responsabilização nos termos do art. 28 do Decreto-lei 4.657/1942.
23.	Quanto ao Srs. Jorge Fernandes Nadler, Coordenador-Geral de Tecnologia da Informação do Ministério da Integração Nacional - MI (extinto, atual Ministério do Desenvolvimento Regional - MDR) , e Helder Mota Gomes, Coordenador de Infraestrutura e Suporte desse mesmo ministério, averiguo que estão sendo responsabilizados por terem elaborado e aprovado os estudos técnicos preliminares em desacordo com as disposições da IN-SLTI/MP 4/2014, o art. 3º, § 1º, o art. 7º, § 5º, o art. 6º, inciso IX, alínea "c", o art. 15º, § 1º, da Lei 8.666/1993, o princípio da eficiência, previsto no art. 37 da Constituição Federal, além da jurisprudência deste Tribunal, exemplificada pelo Acórdão 757/2015-TCU-Plenário, resultando em contratação eivada de irregularidades.
24.	De fato, constatou-se que o Estudo Técnico Preliminar da Contratação (ETP) não demonstrou de forma adequada que a restrição ao fabricante NetApp residia na solução mais vantajosa para a Administração, haja vista a ausência de justificativas técnicas e econômicas objetivas, comparativo de custo total de propriedade das alternativas cabíveis e de estudos e justificativas para o estabelecimento dos requisitos técnicos nos estudos técnicos preliminares da contratação.
25.	O direcionamento não justificado de licitação para marca específica e as irregularidades constatadas na contratação efetivada pelo MI, em afronta às regras contidas na IN-SLTI/MP 4/2014, aos citados artigos da Lei 8.666/1993, ao princípio da eficiência e à citada jurisprudência deste Tribunal, podem ser considerados como erro grosseiro, nos termos do art. 28 do Decreto-Lei 4.657/1942 (LINDB) , passível de ensejar a aplicação de sanção do TCU.
26.	Tendo em vista que os Srs. Jorge Fernandes Nadler e Helder Mota Gomes exerciam funções de coordenação de áreas diretamente envolvidas com solução de tecnologia da informação, compreendo que ocorreu uma grave inobservância de um dever de cuidado por parte desses gestores, pois qualquer pessoa apta a elaborar e aprovar estudos técnicos preliminares de um processo de contratação envolvendo expansão e modernização de solução de armazenagem de dados teria ou deveria ter a iniciativa de ao menos cumprir o estabelecido na IN-SLTI/MP 4/2014 e na lei de licitações e contratos, em especial justificar o direcionamento de licitação para marca específica.
27.	Assim, creio que as condutas desses coordenadores do MI se distanciaram daquela que seria esperada do administrador médio, utilizada pelo TCU para avaliar a razoabilidade dos atos submetidos a sua apreciação, caracterizando a ocorrência de erro grosseiro a ensejar suas responsabilizações nos termos do art. 28 do Decreto-lei 4.657/1942.
28.	Por essas razões, entendo que os Srs. Rodrigo Zotti de Araújo, José Tadeu da Silva, Gustavo Adolfo Andrade de Sá, Jorge Fernandes Nadler e Helder Mota Gomes não trouxeram elementos capazes de elidir as irregularidades que lhes foram imputadas no âmbito desta representação e, por isso, suas razões de justificativas devem ser rejeitadas. Em adição, julgo pertinente aplicar a esses responsáveis a multa individual prevista no art. 58, inciso II, da Lei 8.443/1992, no valor de R$ 10.000,00 (dez mil reais) para os gestores do Ministério da Integração Nacional (MI) (extinto) , atual Ministério do Desenvolvimento Regional (MRD) , por considerar mais grave as infrações por eles cometidas, e de R$ 8.000,00 (oito mil reais) para os demais gestores.
29.	Por fim, registro que o entendimento jurisprudencial desta Corte de Contas, conforme evidencia os seguintes enunciados da Jurisprudência Selecionada do TCU, reforça o encaminhamento supra:
A conduta culposa do responsável que foge ao referencial do "administrador médio" utilizado pelo TCU para avaliar a razoabilidade dos atos submetidos a sua apreciação caracteriza o "erro grosseiro" a que alude o art. 28 do Decreto-lei 4.657/1942 (Lei de Introdução às Normas do Direito Brasileiro) , incluído pela Lei 13.655/2018. (Acórdão 1628/2018-TCU-Plenário, Relator: BENJAMIN ZYMLER) ;
O erro grosseiro a que alude o art. 28 do Decreto-lei 4.657/1942 (Lei de Introdução às Normas do Direito Brasileiro) , incluído pela Lei 13.655/2018, fica configurado quando a conduta do agente público se distancia daquela que seria esperada do administrador médio, avaliada no caso concreto. (Acórdão 2860/2018-TCU-Plenário, Relator: AUGUSTO SHERMAN) ;
Para fins do exercício do poder sancionatório do TCU, erro grosseiro é o que decorreu de grave inobservância do dever de cuidado, isto é, que foi praticado com culpa grave. (Acórdão 2391/2018-TCU-Plenário, Relator: BENJAMIN ZYMLER e Acórdão 2924/2018-TCU-Plenário, Relator: JOSÉ MUCIO MONTEIRO) ;
Para fins de responsabilização perante o TCU, considera-se erro grosseiro aquele que pode ser percebido por pessoa com diligência abaixo do normal ou que pode ser evitado por pessoa com nível de atenção aquém do ordinário, decorrente de grave inobservância de dever de cuidado. (Acórdão 3327/2019-TCU-Primeira Câmara, Relator: VITAL DO RÊGO) ;
Para fins de responsabilização perante o TCU, pode ser tipificado como erro grosseiro o descumprimento de regra expressa em instrumento de convênio. Tal conduta revela nível de atenção aquém ao de uma pessoa com diligência abaixo do patamar médio, o que configura culpa grave, passível de multa. (Acórdão 2681/2019-TCU-Primeira Câmara, Relator: BENJAMIN ZYMLER) .
 	Ante o exposto, acompanhando a proposta da unidade técnica especializada, VOTO no sentido de que seja adotado o acórdão que ora submeto à apreciação deste colegiado.
	TCU, Sala das Sessões Ministro Luciano Brandão Alves de Souza, em 5 de junho de 2019.
Ministro JOÃO AUGUSTO RIBEIRO NARDES
Relator